ACORDAO-COMPLETO-2536328

ACÓRDÃO 1164/2022 ATA 19/2022 - PLENÁRIO

VISTOS, relatados e discutidos estes autos de acompanhamento do Leilão de Transmissão Aneel 1/2022 para outorga de concessão do serviço de transmissão de energia elétrica, por meio do Leilão Aneel 1/2022;
ACORDAM os Ministros do Tribunal de Contas da União, reunidos em Sessão Plenária, diante das razões expostas pelo Relator, em:
9.1. considerar que, sob o ponto de vista formal, a Agência Nacional de Energia Elétrica (Aneel) atendeu aos requisitos previstos nos arts. 3º e 8º da IN-TCU 81/2018 para a desestatização de que trata o Leilão Aneel 1/2022, condicionada à correção da documentação apresentada especificamente quanto aos Lotes 1, 2, 3, 8, 9, 11 e 12, com vistas a ajustá-la aos novos valores constantes nas planilhas corrigidas;
9.2. recomendar à Empresa de Pesquisa Energética - EPE que implemente modelo de precificação dos Relatórios R1 lastreado em parâmetros válidos e auditáveis, em que sejam devidamente representados os custos dessa atividade e o valor por ela agregado ao processo de concessão dos serviços públicos de transmissão de energia elétrica;
9.3. recomendar à Aneel que acompanhe junto à Empresa de Pesquisa Energética - EPE a implementação do modelo de precificação dos Relatórios R1 acima mencionado e que, a partir da definição desses critérios, estabeleça parâmetros regulatórios para os custos de elaboração desses estudos, de modo a assegurar que a EPE seja um agente eficiente e que seus preços expressem tal eficiência, em sintonia com o princípio da modicidade tarifária;
9.4. dispensar a SeinfraElétrica de realizar o monitoramento das recomendações acima mencionadas nos termos do art. 6º, §§ 1º e 2º c/c o art. 17, § 2º, da Resolução-TCU 315/2020, considerando que o cumprimento da recomendação dirigida à EPE deve ocorrer de forma escalonada (a médio e longo prazo) e que o atendimento da recomendação dirigida à Aneel está condicionado a ações futuras da EPE, não sendo, portanto, razoável determinar antecipadamente a data para se monitorar e tampouco definir parâmetros balizadores do cronograma de implementação do modelo de precificação dos Relatório R1, cabendo o acompanhamento da questão em futuros leilões;
9.5. encaminhar este Acórdão à Aneel, ao Ministério de Minas e Energia - MME, à Empresa de Pesquisa Energética - EPE e ao Operador Nacional do Sistema - ONS, com a informação de que o inteiro teor do Relatório e do Voto que fundamentam esta deliberação estão disponíveis no endereço eletrônico www.tcu.gov.br/acordaos; e
9.6. arquivar o presente processo, com fundamento no art. 169, inciso V, do Regimento Interno do TCU.

Processo de desestatização referente ao acompanhamento do Leilão de Transmissão 1/2022-Aneel, para outorga do serviço de transmissão de energia elétrica.

Agência Nacional de Energia Elétrica; Empresa de Pesquisa Energética; Ministério de Minas e Energia; Operador Nacional do Sistema Elétrico - ONS.

3. Interessados/Responsáveis: não há.

13.1. Ministros presentes: Ana Arraes (Presidente), Walton Alencar Rodrigues, Benjamin Zymler, Augusto Nardes, Aroldo Cedraz, Jorge Oliveira (Relator) e Antonio Anastasia.
13.2. Ministro-Substituto convocado: Augusto Sherman Cavalcanti.
13.3. Ministro-Substituto presente: André Luís de Carvalho.

JORGE OLIVEIRA

Adoto como relatório a instrução da Secretaria de Fiscalização de Infraestrutura de Energia Elétrica - SeinfraElétrica (peça 37) , acolhida pelos dirigentes da unidade técnica:
"Introdução 
Trata-se de acompanhamento do Leilão de Transmissão Aneel 1/2022, em conformidade com Instrução Normativa - TCU 81/2018 (IN-TCU 81/2018) , para a concessão da prestação de serviço público de transmissão de energia elétrica, por um período de trinta anos, prorrogáveis por igual período, cujo objeto abrange a construção, operação e manutenção de instalações de transmissão que passarão a integrar a Rede Básica do Sistema Interligado Nacional (SIN) . 
I.1. Visão Geral
I.1.1. Histórico
Em atendimento ao art. 2º, § 2º, da IN-TCU 81/2018, a Agência Nacional de Energia Elétrica (Aneel) protocolou o Ofício 87/2021-SEL-SCT/Aneel, de 21/12/2021 (peça 2) , por meio do qual encaminhou o extrato de planejamento da presente desestatização contendo a relação dos empreendimentos previstos para serem licitados por meio do Leilão Aneel 1/2022, com previsão de realização da sessão pública do leilão em 30/6/2022.
As instalações de transmissão que compõem o objeto do Leilão Aneel 1/2022 constam no Plano de Outorgas de Transmissão de Energia Elétrica (POTEE) 2021 - Rede Básica e Demais Instalações de Transmissão (1ª emissão) , aprovado pelo Ministério de Minas e Energia (MME) em dezembro/2021 (em sintonia com o art. 3º-A da Lei 9.427/2016) , com bases nos estudos de planejamento da expansão da transmissão elaborados pela Empresa de Pesquisa Energética (EPE) e pelo Operador Nacional do Sistema - ONS (peça 16) .
A Nota Técnica 8/2022-SEL-SCT/ANEEL (peça 17, p. 1-2) informa que, por meio da Portaria Normativa 33, de 17/12/2021, o Ministério de Minas e Energia (MME) estabeleceu o cronograma para realização das licitações para concessão do serviço público de transmissão de energia elétrica para 2022, 2023 e 2024. 
Após a finalização da Consulta Pública 71/2021 e a análise das contribuições recebidas (peça 17, p. 4-6) , a Aneel encaminhou os documentos do leilão para apreciação deste Tribunal, por meio dos Ofício 10/2022-SEL-SCT/ANEEL, de 17/2/2022 (peça 5) . Essa documentação, que compreende treze lotes a serem licitados em 30/6/2022, é o objeto de análise deste acompanhamento de desestatização. Na fase de execução da presente fiscalização houve ainda reunião da equipe de fiscalização com representantes da Aneel, a qual resultou no encaminhamento pela autarquia de novas planilhas de cálculo das Receitas Anuais Permitidas Máximas (RAPs Máximas) para os Lotes 1, 2, 3, 8, 9, 11 e 12.
I.1.2. Legislação aplicável
As licitações para concessão de empreendimentos de transmissão de energia elétrica são regidas pelo art. 175 da Constituição Federal de 1988, pela legislação setorial específica, especialmente pelas Leis 10.848/2004, 9.427/1996, 9.074/1995 e 8.987/1995 e, subsidiariamente, pela Lei 8.666/1993.
No âmbito do Tribunal de Contas da União (TCU) , a matéria está disciplinada pela INTCU 81/2018, que dispõe sobre o acompanhamento concomitante de privatizações de empresas, concessões e permissões de serviço público, contratação das Parcerias Público-Privadas (PPP) e de outorgas de atividades econômicas reservadas ou monopolizadas pelo Estado, por meio de análise da documentação remetida pelo Poder Concedente.
I.1.3. Entrega da documentação
Ao menos os documentos descritos no art. 3º da IN-TCU 81/2018 devem ser encaminhados ao TCU, de sorte que tais documentos assumem a condição de balizadores do planejamento da ação de controle.
Após o exame da documentação entregue pela Aneel por meio do Ofício 10/2022-SEL-SCT/ANEEL (peça 5) , recebido em 18/2/2022, verificou-se que os documentos apresentados atendiam, de modo geral, aos requisitos constantes no supracitado dispositivo. As planilhas de formação de custos não foram juntadas aos autos em face do formato dos arquivos apresentados (planilhas em formato Excel) . Também não foram juntados os relatórios técnicos (Análises Técnico-Econômica de Alternativas, Detalhamentos Elétrico e Econômico das Alternativas Escolhidas, Estudos Socioambientais de Detalhamento da Solução Escolhida, Detalhamentos da Integração Elétrica com as Redes Existentes e Custos Fundiários) , entregues em pen drive. No entanto o que limitou tal procedimento fora o tamanho dos arquivos apresentados, muito superior à capacidade máxima unitária de inserção no sistema eletrônico desta Corte de Contas.
Nota-se que a juntada de toda a documentação apresentada de forma parcelada apenas tornaria o processo confuso e relativamente extenso, não agregando efetivo valor ao objetivo para o qual o feito foi constituído. Desta forma, a equipe de fiscalização optou por selecionar a documentação mais importante e juntar ao final da análise tais peças aos autos (peças 16 a 28) . Convém frisar, entretanto, que a documentação recebida foi arquivada em sua integralidade na intranet desta Corte de Contas, estando à disposição para ser acessada a qualquer tempo.
I.1.4. Cronograma previsto
Constam da Nota Técnica 8/2022-SEL-SCT/ANEEL, de 8/2/2022 (peça 17, p. 15) , que trata da aprovação do Edital do Leilão Aneel 1/2022-ANEEL, os marcos previstos no cronograma para realização do Leilão Aneel 1/2022, conforme Tabela 1, a seguir:
Tabela 1 - Cronograma de atividades elaborado pela Aneel, referente ao Leilão Aneel 1/2022.
	Eventos
	Data

	Divulgação, no site da Aneel, da MINUTA do Edital aprovada após as contribuições da Consulta Pública e encaminhamento para o TCU
	17/2/2022

	Workshop de esclarecimentos Técnicos sobre o Edital (e seus respectivos Apêndices e Anexos) 
	20/5/2022

	Reunião Pública da Diretoria para APROVAR E AUTORIZAR A PUBLICAÇÃO do EDITAL
	24/5/2022

	Publicação, no D.O.U., do AVISO DE LICITAÇÃO e divulgação de COMUNICADO RELEVANTE com as sociedades impedidas de participar do Leilão 
	26/5/2022

	SESSÃO PÚBLICA do Leilão, na B3 S.A., na Rua XV de Novembro 275, São Paulo, SP, às 10 horas
	30/6/2022

	Assinatura dos Contratos de Concessão
	30/9/2022

Fonte: Nota Técnica 8/2022-SEL-SCT/ANEEL (peça 17, p. 15) .
I.1.5. Informações dos lotes
A Tabela 2, a seguir, mostra informações sobre os treze lotes previstos para o leilão, detalhando os empreendimentos previstos, a finalidade de cada um, bem como os prazos para entrada em operação comercial das instalações:
Tabela 2 - Discriminação dos empreendimentos previstos para cada lote objeto do Leilão Aneel 1/2022, suas finalidades e prazos para entrada em operação comercial.
	Lote
	Empreendimentos
	UF (s) 
	Prazo (meses) 
	Finalidade

	1
	- LT 500 kV Buritizeiro 3 - São Gonçalo do Pará, C1, CS, com 351 km;
- LT 500 kV Buritizeiro 3 - São Gotardo 2, C1, CS, com 238 km;
- LT 500 kV Pirapora 2 - Buritizeiro 3, C1 e C2, CD, com 35 km;
- LT 500 kV Jaguará - Estreito, C2, CS, com 45 km;
- LT 500 kV Presidente Juscelino - Vespasiano 2, C1 e C2, CD, com 149 km;
- LT 500 kV Itabirito 2 - Santos Dumont 2, C1, CS, com 142 km;
- SE 500/345 kV Santos Dumont 2 - novo pátio 500 kV - (3+1Res) x 250 MVA;
- SE 500/345 kV Buritizeiro 3 - (3+1Res) x 200 MVA;
- Trechos de LT 345 kV entre a Santos Dumont 2 e a LT 345 kV Itutinga - Juiz de Fora 1 C1, com 2 x 9 km;
- Trechos de LT 345 kV entre a SE Buritizeiro 3 e a LT 345 kV Pirapora 2 - Três Marias C1, com 2 x 15,3 km;
- Trechos de LT 345 kV entre a SE Buritizeiro 3 e a LT 345 kV Pirapora 2 - Várzea de Palma C1, com 2 x 37 km;
- Transferência do reator manobrável do terminal Bom Despacho 3, referente à LT 500 kV Bom Despacho 3 - Ouro Preto 2 C1 para a barra de 500 kV da SE São Gonçalo do Pará.
	MG / SP
	60
	Expansão da Capacidade de Transmissão da Região Norte de Minas Gerais.

	2
	- Duas LTs 500 kV Arinos 2 - Paracatu 4, C1 e C2, CS, com 214 km cada;
- Duas LTs 500 kV Paracatu 4 - Nova Ponte 3, C1 e C2, CS, com 291 km cada;
- Duas LTs 500 kV Nova Ponte 3 - Araraquara 2, C1 e C2, CS, com 307 km cada;
- LT 440 kV Araraquara 2 - Araraquara, C3, CS, com 11 km;
- SE 500 kV Nova Ponte 3;
- Trechos de LT 500 kV entre a SE Nova Ponte 3 e a LT 500 kV Itumbiara - Nova Ponte, C1, com 2 x 36 km.
	MG / SP
	60
	Expansão da Capacidade de Transmissão da Região Norte de Minas Gerais.

	3
	- LT 500 kV Jaíba - Janaúba 6, C1 e C2, CD, com 109 km;
- LT 500 kV Janaúba 6 - Janaúba 3, C1 e C2, CD, com 44 km;
- Duas LTs 500 kV Janaúba 6 - Capelinha 3, C1 e C2, CS, com 233 km cada;
- Duas LTs 500 kV Capelinha 3 - Governador Valadares 6, C1 e C2, CS, com 141 km cada;
- LT 500 kV João Neiva 2 - Viana 2, C1, CS, com 77,5 km;
- LT 345 kV Viana 2 - Viana, C3, CS, com 7,5 km;
- SE 500 kV Janaúba 6;
- SE 500 kV Capelinha 3;
- SE 500/230 kV Jaíba 3 - novo pátio 500 kV e 
transformação 500/230 kV - (9+1 Res) x 250 MVA.
	MG / ES
	60
	Expansão da Capacidade de Transmissão da Região Norte de Minas Gerais.

	4
	- LT 230 kV Laranjal do Jari - Macapá III C1, CS, com 217 Km.
	AP
	48
	Solução estrutural para aumento da confiabilidade do atendimento à Macapá.

	5
	- LT 230 kV Olindina - Itabaianinha C1, CS, com 73,4 km;
- SE 230/69 kV Nossa Senhora da Glória II - 2 x 150 MVA;
- Trechos de LT 230 kV entre a SE Nossa Senhora da Glória II e a LT 230 kV Paulo Afonso III - Itabaiana C2, com 2 x 20 km.
	BA / SE
	42 / 51
	Estudo de Atendimento às Cargas da Subestação Itabaiana.

	6
	- SE 440/88 kV Água Azul - novo pátio de 88 kV e transformação 440/88 kV - (6+1Res) x 133,33 MVA.
	SP
	42
	Reforços para a Região de Guarulhos.

	7
	- SE 500/230/138 kV Itacaiúnas - novo pátio de 138 kV e transformação 230/138 kV - 2 x 225 MVA.
	PA
	42
	Estudo de Atendimento às Cargas da Subestação Itabaiana.

	8
	- SE 230/138 kV Caladinho II - 2 x 40 MVA;
- Trechos de LT em 230 kV entre a SE Caladinho II e a LT Coletora Porto Velho - Porto Velho, C1, com 2 x 5,5 km.
	RO
	48
	Integração de Humaitá ao SIN. Aumento da capacidade de atendimento à região de Porto Velho.

	9
	- LT 230 kV Cláudia - Cachimbo C1, com 278 km;
- LT 230 kV Cachimbo - Novo Progresso C1, com 227 km;
- SE 500/230/138 kV Cláudia - novo pátio 230 kV e transformação 500/230 kV - (3+1Res) x 150 MVA, e 
novo pátio 138 kV e transformação 230/138 kV - 1 x 200 MVA; 
- SE 230 kV Cachimbo e Compensação Síncrona (-45/+45) Mvar;
- SE 230/138 kV Novo Progresso - 2 x 100 MVA e Compensação Síncrona (-45/+45) Mvar.
	MT / PA
	60
	Estudo de Suprimento à Região de Novo Progresso.

	10
	- LT 230 kV Abdon Batista - Videira, CD, C1 e C2, com 2 x 66,7 km; 
- LT 230 kV Abdon Batista - Barra Grande, C3, com 26 km.
	SC
	54
	Atendimento Elétrico ao Estado de Santa Catarina: Região Oeste.

	11
	- LT 230 kV Campo Grande 2 - Paraíso 2 - C2, com 224 km;
- LT 230kV Paraíso 2 - Chapadão - C2, com 65 km;
- Trechos de LT em 230 kV entre o seccionamento da LT 230 kV Campo Grande 2 - Chapadão e a SE Paraíso 2, com 1 km;
- SE 230/138kV Paraíso 2 - 2x150MVA
	MS
	48
	Integração das PCHs Fundãozinho, Areado e Bandeirante e conexão da ENERSUL na região de Paraíso no Estado do Mato Grosso do Sul.

	12
	- LT 230 kV Mauá 3 - Manaus, C1, com 12,9 km (trechos aéreos e subterrâneos) 
	AM
	60
	Atendimento elétrico à região metropolitana de Manaus, do estado do Amazonas.

	13
	- SE 230 kV Feijó - Compensação Síncrona - 2 x (-45/+45) Mvar;
- SE 230 kV Tucumã - Compensação Síncrona - 1 x (-90/+150) Mvar.
	AC
	48
	Controle de tensão no sistema elétrico do estado do Acre.

Fonte: Nota Técnica 8/2022-SEL-SCT/ANEEL (peça 17, p. 7-9; comprimento de algumas linhas de transmissão ajustadas pela equipe de fiscalização com base nas novas planilhas apresentadas, após verificação de adequação das características dos empreendimentos com os relatórios técnicos) .
I.1.6. Investimentos previstos e valores máximos para a Receita Anual Permitida (RAP) 
A Tabela 3, na sequência, apresenta os valores dos investimentos previstos para cada lote, bem como as correspondentes máximas quantias de Receita Anual Permitida (RAP) . A estimativa dos investimentos é derivada dos estudos realizados pela EPE para a licitação da expansão do parque de transmissão e encaminhada pelo MME à Aneel. Os estudos que compõem a documentação do Edital são: Relatórios Técnicos R1 - Análise Técnico-Econômica de Alternativas; R2 - Detalhamento Elétrico e Econômico da Alternativa Escolhida; R3 - Estudo Socioambiental de Detalhamento da Solução Escolhida; R4 - Detalhamento da Integração Elétrica com a Rede Existente; e R5 - Custos Fundiários.
Tabela 3 - Valores estimados e locais de implantação - Leilão Aneel 1/2022.
	Lote (UF) 
	Valores estimados em R$
	Representatividade (2) 

		Estimativa Original de Investimentos (1) 
	Nova Estimativa de Investimentos (3) 
	RAP Prevista Originalmente (1) 
	Nova RAP Prevista (3) 
	
	1
 (MG/SP) 
	3.681.875.310,90
	3.681.855.698,42
	538.004.936,01
	538.002.334,19
	24,1%

	2
 (MG/SP) 
	4.937.875.196,10
	4.937.885.572,85
	724.732.607,90
	724.733.986,08
	32,3%

	3
 (MG/ES) 
	3.462.227.517,20
	3.653.607.322,99
	508.458.654,85
	536.601.420,32
	23,9%

	4
 (AP) 
	282.806.658,30
	282.806.658,30
	40.940.124,37
	40.940.124,37
	1,8%

	5
 (BA/SE) 
	210.250.082,30
	210.250.082,30
	29.941.042,18
	29.941.042,18
	1,4%

	6
 (SP) 
	232.292.300,20
	232.292.300,20
	32.932.281,21
	32.932.281,21
	1,5%

	7
 (PA) 
	110.121.735,00
	110.121.735,00
	16.171.062,27
	16.171.062,27
	0,7%

	8
 (RO) 
	134.572.086,80
	137.739.877,01
	19.568.252,21
	19.946.015,82
	0,9%

	9
 (MT/PA) 
	874.723.223,80
	883.580.654,82
	129.380.479,48
	130.666.279,71
	5,8%

	10
 (SC) 
	243.153.130,40
	243.153.130,40
	36.104.540,82
	36.104.540,82
	1,6%

	11
 (MS) 
	705.650.632,00
	499.220.723,11
	99.395.109,75
	70.406.099,76
	3,3%

	12
 (AM) 
	196.895.270,60
	209.785.187,71
	30.406.242,81
	32.306.394,47
	1,4%

	13
 (AC) 
	220.765.856,20
	220.765.856,20
	32.500.233,13
	32.500.233,13
	1,4%

	Total
	15.293.208.999,80
	15.303.064.799,31
	2.238.535.566,99
	2.241.251.814,33
	100,0%

Nota 1: Os valores originalmente previstos apresentados nesta tabela são referentes à data-base de 14/dezembro/2021 e estão listados na Nota Técnica 8/2022-SEL-SCT/ANEEL (peça 17, p. 14) .
Nota 2: Os cálculos de representatividade em relação ao total de investimento previsto no leilão foram realizados pela equipe de fiscalização já considerando os novos valores de investimento previstos.
Nota 3: Houve a alteração de alguns valores em decorrência das novas planilhas encaminhadas pela Aneel para os lotes 1, 2, 3, 8, 9, 11 e 12.
Nota 4: Os lotes com valores destacados em vermelho tiveram suas estimativas de investimento e RAP aumentadas e os lotes com valores destacados em verde tiveram suas estimativas reduzidas após os ajustes proferidos nas planilhas de cálculo.
Para o cálculo da RAP Máxima, foi adotada a metodologia vigente do submódulo 9.8 do PRORET (Procedimentos de Regulação Tarifária - revisão 1.2) , aprovados pela Resolução Normativa-Aneel 831/2018, e utilizados os valores do Banco de Preços Aneel vigente, aprovado pela Resolução Homologatória-Aneel 2.514/2019 (peça 18) , referenciados a dezembro de 2021.
A metodologia adotada para o cálculo da RAP Máxima é o método do Fluxo de Caixa Livre da Firma, o qual contempla como resultado o fluxo de caixa gerado pela operação da empresa, deduzido dos reinvestimentos necessários para sua manutenção. Assim, adotando-se essa metodologia, o investidor teria como remuneração exatamente o custo de seu capital próprio estimado.
O investimento estimado para execução dessas obras alcança a cifra de cerca de R$ 15,3 bilhões e a soma das Receitas Anuais Permitidas (RAPs) de aproximadamente R$ 2,2 bilhões.
O pagamento da RAP dar-se-á em doze parcelas mensais, na forma prevista no Contrato de Prestação de Serviços de Transmissão - CPST (a ser celebrado com o ONS) e no Contrato de Uso do Sistema de Transmissão - CUST (firmado entre o ONS, representando as concessionárias de transmissão, e cada agente usuário) .
I.1.7. Critérios para reajustamento da RAP
A RAP será objeto de reajustes a cada doze meses pelo IPCA e estará sujeita a revisões a cada cinco anos, conforme procedimentos e parâmetros estabelecidos no Contrato de Concessão.
Nas revisões, serão recalculados o custo do capital de terceiros e o custo de operação e manutenção. O protocolo estabelecido para as revisões determina que se leve em conta a atualização de parâmetros previamente definidos quando do cálculo da RAP e que se preserve o investimento inicial com base em premissas regulatórias estabelecidas no momento do Leilão (peça 20, item 2 do Anexo V das minutas contratuais, p. 43) .
O regulamento do processo de revisão de receita das concessionárias de transmissão estabelece que serão reavaliados os custos percentuais de operação e manutenção, em função da evolução dos procedimentos operativos e do desenvolvimento de novas tecnologias que resultem em reduções desses custos, de acordo com regulamentação específica sobre o tema.
O parâmetro regulatório relacionado à Operação e Manutenção (O&M) poderá também vir a ser revisado para a determinação do ganho de eficiência empresarial, quando da revisão de receita, contribuindo para a modicidade tarifária.
A fixação de novos valores para a RAP, decorrentes de reajustes e revisões, conforme definidos na legislação e no Contrato de Concessão, somente será realizada por meio de resolução da Aneel.
I.1.8. Edital do Leilão Aneel 1/2022 
A sessão pública do leilão será realizada nas instalações da B3 S.A. Tem por objetivo a contratação da concessão do serviço pela menor receita anual requerida. Os lances serão apresentados em envelope fechado. Caso a diferença entre os valores da menor proposta financeira e da segunda melhor oferta seja igual ou inferior a 5% (cinco por cento) , conforme sistemática constante no item B do Edital, haverá lances a viva-voz (peça 19, p. 24-27) .
Haverá inversão das fases do leilão, sendo, portanto, a habilitação etapa subsequente à realização da sessão pública. Na fase de habilitação serão examinados os documentos das proponentes que se sagrarem vencedoras, com o fim de se verificar o atendimento às condições de habilitação jurídica, técnica, econômico-financeira e fiscal fixadas no Edital (peça 19, p. 26-33) .
Os documentos exigidos para a habilitação jurídica, econômico-financeira e para a comprovação da regularidade fiscal são aqueles previstos nas Leis 8.666/1993 e 8.987/1995.
A verificação do adimplemento de obrigações setoriais de que tratam as Leis 8.631/1993 e 9.427/1999, se a proponente for autorizada, concessionária, ou permissionária de serviço público de energia elétrica no Brasil, será feita pela comissão especial de licitação, no momento da análise dos documentos de habilitação (item 10.14 do Edital; peça 19, p. 33) .
I.1.9. Síntese das inovações/alterações em comparação ao Leilão Aneel 2/2021
A princípio, no Edital não foram propostas inovações relevantes, a não ser ajustes de texto e de formatação. Observa-se, no entanto, algumas pequenas alterações em relação aos procedimentos previstos no Edital do Leilão Aneel 2/2021:
o pagamento pelo ressarcimento dos estudos (que era efetuado posteriormente à celebração dos contratos de concessão, passou a ser efetuado antes da assinatura desses contratos (peça 19, item 4.5, p. 12) ;
o Edital passou expressamente a admitir o uso de assinatura digital qualificada, no padrão ICP-Brasil, nas representações legais, apesar de já haver a previsão do uso desse padrão (mas em caráter geral) no Edital do Leilão Aneel 2/2021 (peça 19, item 6.1.1, p. 18) ;
a garantia das propostas para os proponentes que apresentarem proposta e não vencerem o leilão deixou de ter como termo inicial a data da sessão do leilão e passou a ter como termo inicial a data da publicação da homologação do resultado e da adjudicação do objeto (peça 19, item 8.14.4, p. 22) ;
em caso de inabilitação ou desclassificação de proposta financeira e convocação para a assinatura do termo de ratificação de lance, deixou-se de se exigir a apresentação de nova garantia da proposta (peça 19, item 10.18.1, p. 33) ;
no caso de a proponente ter se sagrado vencedora em leilões realizados em até 18 meses anteriores à data de publicação do edital, passou-se expressamente a constar no Edital que, para fins de habilitação econômico-financeira, o valor do correspondente investimento seria considerado (peça 19, item 10.10.10, p. 32) ; e
passou-se a exigir que para a qualificação econômico-financeira de empresas estrangeiras fosse apresentada a conversão em real das demonstrações financeiras com a indicação da taxa de câmbio utilizada (peça 19, item 10.10.2.3, p. 22) .
Com relação às minutas contratuais também não foram propostas inovações relevantes, a não ser ajustes de texto e de formatação. Observa-se, em suma, algumas pequenas alterações em relação às minutas contratuais anexas ao Edital do Leilão Aneel 2/2021 (peça 20) e a algumas condições específicas estabelecidas para cada lote:
a retirada da Décima Segunda Subcláusula da Cláusula Quarta, a qual existia nas minutas do leilão anterior, alteração em conformidade com mudança na sistemática de ressarcimento dos estudos (que passou a ser anterior à assinatura do Contrato de Concessão, em sintonia com a alteração proferida no item 4.5 do Edital) ;
apenas para os Lotes 1, 2, 3 e 13 houve a retirada do item "c" da Terceira Subcláusula da Cláusula Sexta (a qual prevê a possibilidade de antecipação da data de entrada em operação comercial quando envolvesse a implantação de obras de um único usuário ou múltiplos usuários por subestação) , deixando de considerar, para esses lotes, o requisito "desde que a data seja igual ou posterior  à data de entrada em operação comercial estabelecida em qualquer CCT - Contrato de Conexão às Instalações de Transmissão";
acréscimo da Oitava Subcláusula à Cláusula Sexta (destinada à descrição dos conjuntos para a antecipação da operação) em quase todos os lotes (apenas no Lote 4 não houve o acréscimo) e ainda das Subcláusulas Nona e Décima no Lote 2 (com o mesmo objetivo) ;
acréscimo da Nona Subcláusula à Cláusula Sexta (destinada a possibilitar a antecipação da operação de modo alternativo ao disposto na Oitava Subcláusula sob determinadas condições) em quase todos os lotes (nos Lotes 4, 5 e 12 não houve o acréscimo; e, no Lote 2, tal disposição consta à Subcláusula Décima Primeira) ;
a particularização das parcelas de RBLi consideradas no primeiro reajuste para cada lote (descritas à Terceira Subcláusula da Cláusula Sétima) ; e
a retirada do caput da Cláusula Décima Primeira (relativa à aplicação de penalidades) da expressão "a critério da fiscalização da Aneel".
No que concerne aos procedimentos adotados pela Aneel, a previsão de reavaliação da estimativa dos investimentos, após o encaminhamento da documentação para o TCU e antes da publicação do Edital (o que consequentemente impacta nos valores das RAP Máximas) , deixou de ser aplicada.
Tal questão foi objeto de análise pormenorizada no acompanhamento do Leilão Aneel 2/2021. À época a referida reavaliação fora justificada pela pandemia de COVID-19, cujos efeitos alcançaram oscilações excessivas em parâmetros e indicadores econômicos utilizados como referência na formulação das RAP Máximas (como série DI, INCC, Dólar, taxa SELIC, NTN-B e Debêntures, etc) .
No âmbito do referido acompanhamento, esta unidade técnica frisou que era razoável a preocupação da Aneel e que, considerando as incertezas atreladas à extensão da pandemia e a seus efeitos, a criação do citado gatilho assegurava que o processo de desestatização não viesse a ser frustrado em decorrência da desatualização das planilhas de cálculo das RAP Máximas. Nada obstante, tendo em vista a redução gradual e expressiva dos casos de COVID-19 nos últimos meses, não se sustenta efetivamente tal premissa. Ou seja, a retirada do supracitado gatilho é condizente com o cenário mundial ao tempo em que a documentação fora encaminhada a esta Corte de Contas.
Nada obstante, a guerra estreada em 20/2/2022, entre a Rússia e a Ucrânia, logo após o encaminhamento da documentação referente ao Leilão Aneel 1/2022 a esta Corte de Contas, pode vir a ser um elemento que venha a justificar a autarquia voltar a adotar o supracitado gatilho antes da realização do leilão. Ainda não há elementos a serem analisados relativamente a tal hipótese. Desta feita, caso a autarquia venha, eventualmente, a propor a adoção do gatilho antes da publicação do Edital, esta unidade técnica oportunamente se pronunciará sobre o tema.
I.2.    Limitações 
Considerando a extensão da documentação apresentada, o exíguo tempo para a análise da referida documentação (pré-estabelecido na IN-TCU 81/2018) , bem como as limitações de recursos humanos para a realização do presente acompanhamento, houve uma redução no escopo, devidamente autorizada pelo Ministro Relator, nos termos do §3º, art. 2º, da IN-TCU 81/2018. No que diz respeito à autorização formal para a redução de escopo, restou acordado entre a SeinfraElétrica e o gabinete do Ministro Relator, que tal autorização seria concedida por meio da ratificação do presente relatório.
Nesse sentido, por meio de análise da significância dos lotes (em atendimento aos critérios de materialidade, relevância, oportunidade e risco - §1º, art. 2º, da IN-TCU 81/2018) , foi definido, com relação ao exame pontual dos lotes, que o escopo da presente fiscalização alcançaria apenas os Lotes 1, 2, 3, 4, 9, 11 e 12.
Com relação à análise pormenorizada dos cálculos apresentados para a definição das RAP Máximas é oportuno ressaltar que o exame realizado teve como objetivo tão somente a conferência nas planilhas apresentadas dos lançamentos efetuados (verificando a compatibilidade destes com as informações constantes na documentação apresentada) . O fato de as planilhas apresentadas seguirem a mesma modelagem adotada nos últimos leilões de transmissão permitiu que a equipe de fiscalização adotasse tal paradigma sem, no entanto, aumentar significativamente o risco de auditoria.
Ao fim e ao cabo, as limitações atreladas às premissas utilizadas atenderam aos critérios de materialidade, relevância, oportunidade e risco previstos no art. 2º, §1º da IN-TCU 81/2018.
I.3. Volume de Recursos fiscalizados
O montante de investimento acumulado dos lotes que compõem o Leilão Aneel 1/2022 totaliza R$ 15,3 bilhões, o que equivale ao volume de recursos fiscalizados (VRF) .
I.4. Benefícios estimados da fiscalização
Entre os benefícios estimados desta fiscalização, pode-se mencionar o aprimoramento dos processos de desestatização realizados por meio de licitação para contratação de concessões do serviço público de transmissão de energia elétrica, auxiliando na identificação de falhas/erros, bem como aumentando a segurança quanto ao sucesso desses processos de desestatização (mitigando os riscos de os leilões se tornarem desertos) . Há reflexos diretos no caso concreto em função da percepção que o mercado tem da aprovação do processo por esta Corte de Contas.
No que diz respeito à quantificação em valores monetários dos benefícios desta fiscalização, considera-se a redução dos custos de investimento originalmente estimados para os Lotes 1 e 11 (na ordem de R$ 206 milhões) , decorrente de erros nos lançamentos originalmente realizados nas planilhas apresentadas pela Aneel cálculo das RAP Máximas, os quais foram ajustados após reunião realizada entre a equipe de fiscalização e representantes da autarquia. Nada obstante, diante de outros ajustes realizados nas planilhas dos Lotes 2, 3, 8, 9 e 12, que resultaram em acréscimos na ordem de R$ 216 milhões, ao fim e ao cabo houve acréscimo no volume de investimentos estimado de aproximadamente R$ 10 milhões.
I.5. Referência normativa do trabalho realizado
Os trabalhos foram realizados em conformidade com as Normas de Auditoria do Tribunal de Contas da União (Portaria-TCU 280, de 8/12/2010, alterada pela Portaria-TCU 168, de 30/6/2011) .
Metodologia utilizada
O acompanhamento das contratações das concessões de instalações de transmissão é atualmente regulamentado pela IN-TCU 81/2018, que prevê a realização do controle observando o princípio da significância, de acordo com os critérios de materialidade, relevância, oportunidade e risco (art. 2º, § 1º) . A IN-TCU 81/2018 possibilita ainda a análise a partir de um número selecionado de outorgas, caso autorizado pelo Ministro-Relator (art. 2º, § 3º) .
Quanto ao acompanhamento dos processos de desestatização de linhas de transmissão, a estratégia atualmente adotada foi detalhada no tópico II do Relatório que subsidiou o Acórdão 2637/2019-TCU-Plenário, de Relatoria do Min. Bruno Dantas. No documento, foram listados doze riscos relevantes em processos de desestatização de sistemas de transmissão, dos quais apenas sete deveriam ser tratados no âmbito dos processos de acompanhamento dos leilões de transmissão:
 (i) deficiência nos estudos socioambientais e fundiários, por não considerarem em sua plenitude todos os fatores sensíveis à implantação do empreendimento conforme programado; 
 (ii) falha na elaboração / fornecimento da documentação (inclusive erros nas planilhas para cálculo da RAP) ; 
 (iii) orçamento e elementos de projeto básico impróprios ou imprecisos, impedindo a plena caracterização das obras, investimentos e/ou serviços; 
 (iv) definição de prazos incompatíveis com o objeto da contratação e/ou desconsideração de questões relevantes que podem impactar no prazo e, consequentemente, no fluxo de caixa projetado do proponente; 
 (v) contratação de serviços com restrições legais relacionadas a questões com alta sensibilidade (ambientais, fundiárias, concessões caducadas, dentre outras) , havendo necessidade de ajustes diversos; 
 (vi) sistema de garantias contratuais ineficiente; e 
 (vii) desconsideração de erros observados por terceiros (audiência pública que precedeu o leilão) .
A modelagem proposta frisou que em leilões de transmissão seria pertinente a realização de ações de controle pontuais, com foco em ações, omissões, erros e possibilidades de melhorias, visando assegurar que os resultados dos leilões eventualmente não fossem prejudiciais ao interesse público, como, por exemplo, o exame: (i) da adequação das análises de viabilidade técnica e dos cálculos de viabilidade econômico-financeira, bem como das notas técnicas emitidas pela Aneel; e (ii) do controle e da legalidade das ações empreendidas e/ou omissões dos órgãos e entidades competentes (Aneel, Empresa de Pesquisa Energética - EPE, Ministério de Minas e Energia - MME e  Operador Nacional do Sistema - ONS) . A princípio, considera-se como pressuposto que o Banco de Preços da Aneel apresente preços referenciais válidos.
Com relação ao presente processo, uma análise preliminar demonstrou sua alta materialidade em relação à média dos processos de leilões anteriormente analisados (Tabelas 3 e 4) : (i) os montantes de investimento previstos correspondem a 199% da média dos investimentos dos leilões anteriormente analisados por esta unidade técnica (o que denota sua alta materialidade) ; (ii) a soma das RAP Máximas estabelecidas na minuta do Edital equivale a 163% da correspondente à média dos leilões anteriores; (iii) a quantidade de lotes equivale a 84% da média da quantidade de lotes dos leilões anteriores (em que pese desde 2018 não tenha ocorrido leilões de transmissão com tantos lotes) ; e (iv) os Lotes 1, 2, 3, 9 e 11 são os materialmente mais representativos, correspondendo a 89% do total de investimento previsto no leilão. Convém destacar que consta na minuta do Edital indicação de que os Lotes 4 e 12 são lotes reconhecidos como de relevância sistêmica, apesar da baixa materialidade desses lotes em relação aos demais (peça 19, p. 36) .
Tabela 4 - Representatividade do Leilão Aneel 1/2022 em relação aos anteriores.
	Leilão
	Repres.
 (A/B) 
	1/2022
 (A) 
	Média
 (B) 
	2/2021
	1/2021
	1/2020
	2/2019
	4/2018
	2/2018
	2/2017
	5/2016
	13/2015

	Investimento1
	199%
	15.303
	8.320
	2.710
	1.318
	7.350
	4.220
	13.170
	6.010
	8.750
	13.160
	12.580

	RAP Edital1
	163%
	2.241
	1.494
	373
	184
	1.020
	719
	2.140
	1.010
	1.530
	2.730
	2.620

	RAP Leilão1
	150%
	1.228
	893
	208
	95
	458
	285
	1.150
	451
	914
	1.670
	2.120

	Deságio
	----
	  45%2
	45%
	44%
	48%
	55%
	60%
	46%
	55%
	40%
	39%
	19%

	Lotes
	84%
	13
	17
	5
	5
	11
	12
	16
	20
	11
	35
	24

Fonte: Elaboração própria.
Nota 1: Valores em R$ milhões, corrigidos após a alteração das planilhas dos Lotes 1, 2, 3, 8, 9, 11 e 12.
Nota 2: Estimado para o Leilão Aneel 1/2022 com base na média dos leilões anteriores.
É relevante frisar que não houve alterações nos normativos desde o Leilão Aneel 1/2021 e que a Aneel vem se aprimorando e atendendo às determinações e recomendações do TCU para o aperfeiçoamento dos procedimentos relacionados aos leilões de transmissão, como evidenciado nas conclusões contidas no Relatório que subsidiou o julgamento do TC Processo 000.373/2021-4, por meio do Acórdão 1227/2021-TCU-Plenário, de Relatoria do Min. Vital do Rêgo, relativo ao Acompanhamento do Leilão Aneel 1/2021 (itens 171-174; peça 28, TC Processo 000.373/2021-4) .
Outrossim, há que se considerar que, no item 118 do Relatório do Acórdão 2637/2019-TCU-Plenário, de Relatoria do Min. Bruno Dantas (correspondente à análise do Leilão Aneel 2/2019,  na qual se definiu a estratégia atualmente adotada nos exames dos processos de desestatização de linhas de transmissão; TC Processo 012.988/2019-7) , restou demonstrado que as questões mais relevantes estão atreladas aos tratamentos de riscos socioambientais e fundiários, bem como à qualidade e à confiabilidade dos cálculos apresentados para a determinação das RAP Máximas e dos Relatórios R3 (Estudo Socioambiental de Detalhamento da Solução Escolhida) e R5 (Custos Fundiários) .
No que diz respeito às RAP Máximas calculadas no Leilão Aneel 2/2019, no correspondente relatório de acompanhamento restaram também demonstradas suas adequações com apenas pequenas variações nos preços adotados para alguns equipamentos. Situação similar é observada nas conclusões contidas no Relatório do Leilão Aneel 1/2020 (TC Processo 003.238/2020-2) , em que foram identificadas três constatações decorrentes da falta de uma pesquisa de preços de mercado ampla e atualizada para a definição dos valores de equipamentos não previstos no Banco de Preços da Aneel (item 31, subitem e, peça 83, TC Processo 003.238/2020-2) .
Em síntese foi adotada como base a estratégia de acompanhamento destacada no item II.2 do Relatório que subsidiou a prolação do Acórdão 2637/2019-TCU-Plenário, de relatoria do Min. Bruno Dantas - TC Processo 012.988/2019-7, referente ao Leilão Aneel 2/2019. A referida estratégia prevê que temas como o Banco de Preços da Aneel sejam tratados em processos específicos, estruturados e planejados para tal fim, a exemplos dos trabalhos desenvolvidos no âmbito do TC Processo 006.335/2013-6 (Fiscalização de Custos / Banco de Preços - Acórdão 1163/2014-TCU-Plenário, de relatoria do Min. José Jorge) e do TC Processo 013.627/2014-7 (Monitoramento das determinações exaradas à Aneel para melhoria do Banco de Preços de Transmissão, conforme Acórdão 1163/2014-TCU-Plenário, que originou o Acórdão 1029/2020-TCU-Plenário, de relatoria do Min. Vital do Rêgo) .
Ao fim e ao cabo, os maiores riscos estão atrelados a eventuais impropriedades nos cálculos das RAP Máximas e inadequações nos estudos socioambientais e fundiários (temas recorrentes nos acompanhamentos dos leilões de transmissão da Aneel) .
Especificamente quanto a questões legais atreladas ao Edital e a seus Anexos (em especial à Minuta do Contrato de Concessão) , bem como em relação ao restante da documentação apresentada, foram mantidos os exames de conformidade previstos no art. 3º da IN-TCU 81/2018.
Conforme mencionado, os Lotes 1, 2, 3, 4, 9, 11 e 12 foram selecionados para serem objeto de análise. Tais lotes, com exceção do Lote 11, foram destacados na minuta do Edital por possuírem RAP Máxima superior a R$ 100 milhões e/ou serem reconhecidos como de relevância sistêmica (peça 19, p. 36, item 11.11) . O Lote 11, por sua vez, fora selecionado em razão de originalmente (antes do encaminhamento de novas planilhas pela Aneel) possuir RAP Máxima de R$ 99,4 milhões (valor muito próximo da linha de corte definida pela própria Aneel em tal estratificação) .
Apesar de o escopo selecionado representar apenas 54% do número de lotes, em termos de investimento representa 92,5% de todo o valor de investimento previsto no Leilão 1/2022. Outrossim, o escopo selecionado representa 81% do valor previsto em investimentos em subestações (73% do número de subestações) e 98% do valor previsto em investimentos em linhas de transmissão (90% do número de linhas de transmissão) .
Foram colecionadas três questões de fiscalização no presente acompanhamento (Tabela 5) .
Tabela 5. Questões de fiscalização e riscos associados.
	Questões de fiscalização
	Riscos associados

	1 - O tratamento dado aos relevantes riscos socioambientais e fundiários é apropriado?
	Deficiência nos estudos socioambientais e fundiários, por não considerarem em sua plenitude todos os fatores sensíveis à implantação do empreendimento conforme programado.

	2 - As RAP Máximas possuem nível de confiabilidade aceitável?
	Erros na alimentação do sistema de orçamentação da Aneel.

		Adoção de valores impróprios para itens cujos preços não constam no Banco de Preços da Aneel. 

	3 - Estão presentes no Edital, em seus Anexos e na documentação apresentada ao TCU todos os requisitos previstos na IN-TCU 81/2018?
	Descumprimento de requisito formal previsto na IN-TCU 81/2018.

Fonte: Elaboração própria.
Audiência Pública
Por ocasião da Audiência Pública 71/2021, a Aneel recebeu 92 contribuições de dezesseis entidades, acompanhadas das correspondentes análises efetuadas pela Aneel (peça 22) .
Consta à Nota Técnica 8/2022-SEL-SCT/ANEEL (peça 17, p. 4-6) análise acerca das contribuições recebidas. Dentre as contribuições recebidas destacam-se:
algumas solicitações de alterações em cláusulas contratuais e na minuta de Edital, visando modificar procedimentos de cálculo da RAP e das revisões de receita que incluiriam, dentre outros parâmetros, a volatilidade cambial e o custo de construção durante a obra - contribuição não acatada em face da impropriedade de discussão do tema na audiência;
a solicitação de inclusão na minuta do Edital de dispositivo que estabelecesse, para comprovação de Patrimônio Líquido mínimo, a soma dos investimentos requeridos para os lotes vencidos pela proponente nos leilões realizados nos últimos 18 meses - contribuição acatada;
proposta de possibilitar a apresentação de equipamentos de compensação de reativos em bancos monofásicos ao invés de equipamentos trifásicos de forma a se atender aos requisitos da minuta do Edital e de seus Anexos - proposta acatada; e
sugestão de alterações em condições de antecipação do objeto contratual pedindo o estabelecimento de data de necessidade fixa e inalterável - sugestão não acatada, pois limitaria a possibilidade de o Poder Concedente propor antecipação, como por exemplo, em situações emergenciais ou de necessidade sistêmica.
É oportuno ressaltar que há destaque na análise das contribuições recebidas (peça 17, p. 6) quanto à ausência de contribuições na Audiência Pública 71/2021 acerca da alteração do procedimento para ressarcimento dos estudos (nos editais anteriores dos leilões de transmissão da Aneel o pagamento dos estudos ocorria posteriormente à assinatura dos contratos de concessão e na presente minuta de Edital passou-se a prever o pagamento destes custos anteriormente à assinatura dos contratos; peça 19, p. 12, item 4.5) . 
IV. Exame Técnico
IV.1. Relevantes riscos socioambientais e fundiários
A análise do tratamento dos riscos fundiários e socioambientais é usualmente realizada a partir dos apontamentos constantes no Relatório R3 (que trata da análise socioambiental, incluindo os mapas de uso e ocupação do solo, de geomorfologia, de cobertura vegetal, de áreas protegidas, de interesse socioambiental, de restrições socioambientais, além da proximidade de aeródromos, de comunidades e de gasodutos, bem como de outros elementos de infraestrutura regional) . O Relatório R5 trata do levantamento dos custos fundiários e é mais relevante na análise dos custos considerados para o cálculo da RAP Máxima. Há casos em que não são elaborados os Relatórios R3 e R5. Geralmente a dispensa desses relatórios se deve à eventual pequena relevância de tais riscos em determinado empreendimento e (ou) à instalação de determinado empreendimento em área já afetada por empreendimentos do SIN.
A análise empreendida pela equipe de fiscalização referente aos tratamentos dos riscos socioambientais e fundiários dos lotes do presente leilão inicialmente colecionou as restrições apontadas nos relatórios técnicos apresentados e, consecutivamente, avaliou a razoabilidade das soluções apresentadas. Ao fim e ao cabo, da análise dos documentos apresentados, conclui-se que não foram encontradas impropriedades no tratamento dado aos riscos apontados. Logo, não foram encontradas situações que exijam a impulsão de ações corretivas por esta Corte de Contas.
 Figura 1 - Alternativa selecionada (peça 23; p.76) que resultou nos Lotes 1 (central) , 2 (esquerda) e 3 (direita) . 
Em razão da representatividade material no âmbito Leilão Aneel 1/2022, importa destacar que os Lotes 1, 2 e 3 representam, em conjunto 80%, de todo o investimento estimado para o certame. Outrossim, os referidos lotes fazem parte de uma mesma alternativa técnica, selecionada para viabilizar a expansão da capacidade de transmissão na região norte de Minas Gerais e nos principais centros de carga da Região Sudeste, possibilitando o apropriado escoamento, principalmente, da geração fotovoltaica da região (p. 28 do Relatório R1) .
Consta, nos Relatórios R1 dos três lotes, a apresentação dos estudos das alternativas estudadas para viabilizar a referida expansão, bem como a apresentação da alternativa selecionada, a qual consiste especificamente na implantação, em uma primeira etapa, de três trechos: Juiz de Fora - Pirapora / Pirapora - São Gonçalo do Pará / Pirapora - São Gotardo (Lote 1) , Araraquara a Arinos (Lote 2) e Governador Valadares a Jaíba (Lote 3) .
Apresenta-se, a seguir, de forma objetiva e resumida, por lote analisado, a caracterização de cada lote e as informações mais relevantes constantes nos estudos apresentados.
Lote 1 - Expansão da Capacidade de Transmissão da Região Norte de Minas Gerais (trecho Juiz de Fora - Pirapora / Pirapora - São Gonçalo do Pará / Pirapora - São Gotardo) 
O Lote 1 é basicamente composto de seis subtrechos de linhas de transmissão que entrarão em operação no prazo máximo de 60 meses (todas operando à tensão de 500 kV, totalizando aproximadamente 961 km de linhas de transmissão) : Buritizeiro 3 - São Gonçalo do Pará, em circuito simples, com 351 km de extensão; Buritizeiro 3 - São Gotardo 2, em circuito simples, com 238 km de extensão; Pirapora 2 - Buritizeiro 3, em circuito duplo, com 35 km de extensão; Jaguará - Estreito, em circuito simples, com 45 km de extensão; Presidente Juscelino - Vespasiano 2, em circuito duplo, com 149 km de extensão; e Itabirito 2 - Santos Dumont 2, em circuito simples, com 142 km de extensão. Compreende ainda a construção de dez subestações: Buritizeiro 3 (500kV / 345 kV) , Santos Dumond 2 (500 kV / 345 kV) , Itabirito 2 (500kV) , São Gonçalo do Pará (500kV) , São Gotardo 2 (500kV) , Pirapora 2 (500kV) , Jaguará 2 (500 kV) , Estreito (500 kV) , Presidente Juscelino (500 kV) e Vespasiano 2 (500 kV) . Dentre as subestações, duas são materialmente mais relevantes e correspondem, em conjunto, a 64% do investimento estimado em subestações no Lote 1: a SE Buritizeiro 3 (43%) e a SE Santos Dumond 2 (21%) .
Conforme os cálculos constantes nas planilhas apresentadas (data-base de dezembro/2021) , as linhas de transmissão exigem investimentos na ordem de R$ 2,5 bilhões, as subestações investimentos na ordem de R$ 879 milhões e outros ativos a serem transferidos exigem investimentos na ordem de R$ 263 milhões. Somam, portanto, uma estimativa total de investimentos na ordem de R$ 3,7 bilhões, que resulta em uma RAP Máxima de R$ 538 milhões a ser exigida a partir de 2028.
A documentação apresentada (Relatório R1 e detalhamentos nos Relatórios R3) indica que foram apropriadamente efetuadas as análises socioambientais das instalações a serem construídas, com recomendações gerais dirigidas ao futuro concessionário de transmissão no sentido de evitar/mitigar os riscos socioambientais do empreendimento.
Nesses relatórios, o subtrecho materialmente mais relevante do Lote 1 (Buritizeiro 3 - São Gonçalo do Pará) , foi objeto, em síntese, das seguintes recomendações: desviar de locais de maiores sensibilidades socioambientais, assim como se aproximar ou afastar de infraestruturas relevantes; ajustar o traçado da linha de transmissão para não interferir nos assentamentos rurais PA Floresta/Viveiros e PA 26 de Outubro, e no PBZPA do aeródromo Fazenda Santa Fé; evitar processos erosivos na formação Lagoa do Jacaré; atentar especialmente aos três aglomerados rurais isolados localizados a menos de 1 km da diretriz de traçado (Prata de Baixo e Prata de Cima, em São Gonçalo do Pará, e Juazeiro, em Onça de Pitangui) ; atentar aos processos minerários no trecho mais ao sul da linha de transmissão, com destaque para a extração de diamante; fazer nova consulta à ANM no momento do diagnóstico ambiental na fase do licenciamento; e solicitar à concessionária Mantiqueira Transmissora de Energia o traçado atualizado da linha paralela, a fim de, se possível, evitar interferências.
Para a maior subestação projetada (SE 500/345 kV Buritizeiro 3) foram, em resumo, efetuadas as seguintes recomendações: monitorar e conter o processo erosivo na área da subestação; e adequar a configuração da subestação, ajustando-a consecutivamente as saídas das LTs e SECCs, evitando cruzamento na saída das linhas.
Com relação aos custos fundiários, as estimativas constantes dos Relatórios R5 para os diversos trechos denotam as diferentes ocupações existentes no traçado das LTs, indicando maior custo por km de linha no subtrecho Pirapora 2 - Buritizeiro 3 (R$ 186 mil/km) e menor custo no subtrecho Buritizeiro 3 - São Gonçalo do Pará (R$ 46 mil/km) . Os custos fundiários apresentados nos Relatórios R5 totalizam R$ 90 milhões (2,4 % do investimento estimado) .
Tabela 6. Custos fundiários relacionados ao Lote 1.
	Subtrecho / SE
	Extensão (km) 
	Total
 (R$) 
	R$/km

	LT Buritizeiro 3 - São Gonçalo do Pará
	351
	 16.328.400,75 
	46.519,66

	LT Buritizeiro 3 - São Gotardo 2
	238
	 15.598.394,76 
	65.539,47

	LT Pirapora 2 - Buritizeiro 3
	35
	 6.511.645,36 
	186.047,01

	LT Jaguará - Estreito
	45
	 7.501.925,65 
	166.709,46

	LT Presidente Juscelino - Vespasiano 2
	149
	 19.171.662,71 
	128.668,88

	LT Itabirito 2 - Santos Dumont 2
	142
	 22.404.494,64 
	157.778,13

	SE Pirapora 2 (ampliação) 
		54.372,09
	
	SE Buritizeiro 3 (500kV / 345 kV) e seccionamentos associados
	---
	2.283.398,11
	---

	TOTAL
		89.854.294,07
	
Nota 1: Dados conferidos, constantes no resumo levado à pasta de custos fundiários da planilha de cálculo de RAP.
Lote 2 - Expansão da Capacidade de Transmissão da Região Norte de Minas Gerais (trecho Governador Valadares a Jaíba) 
O Lote 2 é basicamente composto por quatro subtrechos de linhas de transmissão que entrarão em operação no prazo máximo de 60 meses: Arinos 2 - Paracatu 4; Paracatu 4 - Nova Ponte 3; Nova Ponte 3 - Araraquara 2; e Araraquara 2 - Araraquara. O primeiro subtrecho compreende duas LTs de 500 kV em circuito simples, com 214 km de extensão cada; o segundo subtrecho compreende duas LTs de 500 kV em circuito simples, com 291 km de extensão cada; o terceiro subtrecho compreende duas LTs de 500 kV em circuito simples, com 307 km de extensão cada; e o quarto subtrecho compreende uma LT de 440 kV em circuito simples, com 11 km de extensão. Compreende ainda a construção de cinco subestações: Nova Ponte 3 (500 kV) , Arinos 2 (500 kV) , Paracatu 4 (500 kV) , Araraquara 2 (500 kV / 440 kV) e Araraquara (440 kV) . Dentre as subestações, duas são materialmente mais relevantes e correspondem, em conjunto, a 64% do investimento estimado em subestações no Lote 2: a SE Nova Ponte 3 (40%) e a SE Paracatu 4 (24%) .
Conforme os cálculos constantes nas planilhas apresentadas (data-base de dezembro/2021) , as linhas de transmissão exigem investimentos na ordem de R$ 4,1 bilhões, as subestações, R$ 712 milhões e outros ativos a serem transferidos, R$ 142 milhões. Somam, portanto, uma estimativa total de investimentos na ordem de R$ 4,9 bilhões, que resulta em uma RAP Máxima de R$ 724,7 milhões a ser exigida a partir de 2028.
A documentação apresentada (Relatório R1 e detalhamentos nos Relatórios R3) indica que foram apropriadamente efetuadas as análises socioambientais das instalações a serem construídas, com recomendações gerais dirigidas ao futuro concessionário de transmissão no sentido de evitar/mitigar os riscos socioambientais do empreendimento.
O subtrecho mais relevante sob o ponto de vista socioambiental (Paracatu 4 - Nova Ponte 3) foi objeto das seguintes recomendações: atentar para a vegetação nativa existente, com adoção de medidas de desvios, implantação de estruturas (torres) fora dos fragmentos e alteadas e, eventualmente, o emprego de técnicas construtivas que minimizem a necessidade de abertura de acessos nessas áreas, tanto para a construção (fundação e montagens) como para o lançamento de cabos; acompanhar os processos minerários junto à ANM, tendo em vista que as diretrizes preferenciais da LT atravessam poligonais de minérios de maior valor econômico (ouro e diamante industrial) , mas que no momento encontram-se, processualmente, em fases iniciais de autorização ou requerimento de pesquisa; e acompanhar o processo junto ao INCRA e FCP quanto à delimitação do território quilombola da comunidade Inocêncio Pereira de Oliveira (município de Paracatu) .
71.	Com relação aos custos fundiários, as estimativas constantes dos Relatórios R5 para os diversos trechos denotam as diferentes ocupações existentes no traçado das LTs, indicando maior custo por km de linha no subtrecho Araraquara 2 - Araraquara (R$ 260 mil/km) e menor custo no subtrecho Arinos 2 - Paracatu 4 (R$ 68 mil/km) . Os custos apresentados nos Relatórios R5 totalizam R$ 162,9 milhões (3,3 % do investimento estimado) .
Tabela 7. Custos fundiários relacionados ao Lote 2.
	Subtrecho / SE
	Extensão (km) 
	Total
 (R$) 
	R$/km

	Duas LTs no subtrecho Arinos 2 - Paracatu 4
	214
	 14.551.380,34 
	 67.997,10 

	Duas LTs nos subtrechos Paracatu 4 - Nova Ponte 3 e Nova Ponte 3 - Araraquara 2
	598
	 140.396.186,64 
	 234.776,23 

	LT Araraquara 2 - Araraquara
	11
	 2.867.248,65 
	 260.658,97 

	SE Nova Ponte 3
	---
	 5.062.873,81 
	---

	TOTAL
		 162.877.689,44 
	
Nota 1: Dados conferidos, constantes no resumo levado à pasta de custos fundiários da planilha de cálculo de RAP.
Lote 3 - Expansão da Capacidade de Transmissão da Região Norte de Minas Gerais (trecho (Governador Valadares a Jaíba) 
O Lote 3 é composto basicamente de três subtrechos que entrarão em operação no prazo máximo de 60 meses: Jaíba - Capelinha 3; Capelinha 3 - Governador Valadares 6; e João Neiva 2 - Viana C3. O primeiro subtrecho compreende duas LTs de 500 kV em circuito duplo (uma entre as subestações Jaíba e Janaúba 6, com aproximadamente 109 km de extensão, e outra entre as subestações Janaúba 6 e Janaúba 3, com aproximadamente 44 km de extensão) e duas outras linhas de transmissão em circuito simples (ambas entre as subestações Janaúba 6 e Capelinha 3, com aproximadamente 233 km cada) . O segundo subtrecho compreende duas linhas de transmissão em circuito simples (ambas entre as subestações Capelinha 3 e Governador Valadares 6, com aproximadamente 141 km cada) . O terceiro subtrecho compreende uma linha de transmissão de 500 kV entre João Neiva 2 e Viana 2 e outra de 345 kV entre Viana 2 e Viana C3 (ambas em circuito simples com, respectivamente, 77,5 km e 7,5 km) . Compreende ainda a construção de oito subestações: Jaíba (500kV) , Janaúba 6 (500 kV) , Janaúba 3 (500kV) , Capelinha 3 (500kV) , Governador Valadares 6 (500kV) , João Neiva 2 (500kV) , Viana 2 (500 kV / 345 kV) e Viana (345 kV) . Dentre as subestações, três são materialmente mais relevantes e correspondem, em conjunto, a 80% do investimento estimado em subestações no Lote 3: a SE Jaíba (31%) , SE Janaúba 6 (25%) e a SE Capelinha 3 (24%) .
Conforme os cálculos constantes nas planilhas apresentadas (data-base de dezembro/2021) as linhas de transmissão exigem investimentos na ordem de R$ 2,5 bilhões e as subestações investimentos na ordem de R$ 1,2 bilhão. Somam, portanto, uma estimativa total de investimentos na ordem de R$ 3,7 bilhões, que resulta em uma RAP Máxima de R$ 537 milhões a ser exigida a partir de 2028. 
A documentação apresentada indica que a região do primeiro subtrecho (Jaíba - Capelinha 3) é significativamente alterada pela ação do homem e que praticamente não há vegetação nativa, nem interceptação de cursos de água relevantes.
Com relação ao segundo subtrecho (Capelinha 3 - Governador Valadares 6) os estudos apresentados recomendam desviar das áreas de proteção ambiental (APAs) municipais Surubi, Ipê Amarelo, Vapabusul e Serra de Bom Sucesso; minimizar as interferências na vegetação nativa nas áreas de floresta estacional no trecho norte do traçado; e evitar cruzamentos com o Rio Suaçuí, com áreas de silvicultura, com áreas urbanas, com áreas de processos minerários em estágios mais avançados; dentre outras.
Quanto à região do terceiro subtrecho (João Neiva 2 - Viana C3) , manteve-se total paralelismo com a linha de transmissão de 345 kV existente entre as subestações João Neiva 2 e Viana 2, efetuando-se pequenos desvios em função de áreas de restrição legal, relevância socioambiental e benfeitorias na faixa de servidão. O uso e a ocupação ao longo do traçado é majoritariamente constituído por formações florestais (em região de Mata Atlântica) e com o objetivo de se minimizar os riscos relacionados ao licenciamento ambiental, os estudos apresentados recomendam a redução da necessidade de supressão de vegetação, sugerindo: (i) o alteamento de algumas torres; (ii) o estabelecimento da faixa de serviço com a largura mínima indispensável à passagem dos cabos (sugerindo ainda analisar a viabilidade de uso de drones para lançamentos nos trechos críticos) ; (iii) o estabelecimento de praças de lançamento de cabos, sempre que possível, em áreas antropizadas; e (iv) a utilização de acessos existentes sempre que possível.
O maior risco construtivo observado no terceiro subtrecho envolve a implantação de fundações em áreas úmidas com solo saturado e/ou áreas de solos rasos e afloramentos rochosos. Com o objetivo de mitigar tal risco, o relatório R3 sugere a realização de sondagens geotécnicas prévias à consolidação do projeto executivo, visando reduzir ao mínimo o número de torres nessas áreas.
Com relação aos custos fundiários, as estimativas de custos para os diversos trechos denotam as diferentes ocupações existentes no traçado das LTs, indicando maior custo por km de linha nos subtrechos João Neiva 2 - Viana 2 e Viana 2 - Viana (R$ 243 mil/km) e menor custo no subtrecho Jaíba - Janaúba 6 (R$ 6 mil/km) . Os custos apresentados nos Relatórios R5 totalizam R$ 48 milhões (1,3% do investimento estimado) .
Tabela 8. Custos fundiários relacionados ao Lote 3.
	Subtrecho / SE
	Extensão (km) 
	Total
 (R$) 
	R$/km

	LT 500kV Janaúba 6 - Janaúba 3 C1/C2
	44
	3.695.333,55
	 83.984,85 

	LT 500kV Jaíba - Janaúba 6 C1/C2
	109
	651.592,63
	 5.977,91 

	LT 500kV Janaúba 6 - Capelinha 3 C1
	233
	7.084.385,49
	 30.405,09 

	LT 500kV Janaúba 6 - Capelinha 3 C2
	233
	4.100.402,93
	 17.598,30 

	LT 500kV Capelinha 3 - Gov.Valadares 6 C1
	141
	4.307.571,53
	 30.550,15 

	LT 500kV Capelinha 3 - Gov.Valadares 6 C2
	141
	6.271.406,48
	 44.478,06 

	SE Janaúba 6
	---
	490.039,69
	---

	SE Capelinha 3
	---
	856.739,81
	---

	LT 500kV João Neiva 2 - Viana 2 C1
	77,5
	18.823.281,16
	 242.881,05 

	LT 345kV Viana 2 - Viana
	7,5
	1.821.607,85
	 242.881,05 

	TOTAL
		48.102.361,12

Nota 1: Custos dos subtrechos Janaúba 6 - Janaúba 3 e Jaíba - Janaúba 6 extraídos do R5 - LTs 500kV Jaíba - Janaúba 6 - Janaúba 3 C1/C2 CD - EQUATORIAL.
Nota 2: Custos dos subtrechos Janaúba 6 - Capelinha 3 (C1 e C2) , Capelinha 3 - Gov.Valadares 6 (C1 e C2) e SEs Janaúba 6 e Capelinha 3 extraídos do R5 - LTs 500kV Janaúba 6 - Capelinha 3 - Governador Valadares 6 C1/C2 - TAESA.
Nota 3: Custos dos subtrechos João Neiva 2 - Viana 2 e Viana 2 - Viana extraídos do R5 - LT 500kV João Neiva II - Viana II C3 e LT 345kV Viana 2 - Viana C3.
Lote 4 - Solução estrutural para aumento da confiabilidade do atendimento à Macapá (Amapá) 
O Lote 4 é composto basicamente de um subtrecho em circuito simples com tensão de 230 kV que entrará em operação no prazo máximo de 48 meses: Laranjal do Jari - Macapá III, com aproximadamente 217 km de extensão. Alcança ainda a implantação de duas subestações de 230 kV: SE Laranjal do Jari e Macapá III. Atualmente, o atendimento elétrico à região ocorre por meio da SE Macapá e das LTs 230 kV Laranjal do Jari C1 e C2 (CD) e 230 kV UHE Ferreira Gomes - Macapá.

Figura 2. Traçado do Lote 4 (peça 24, p. 9) 
A alternativa de expansão teve como objetivo principal aumentar a confiabilidade, robustez e flexibilidade operativa no suprimento de energia elétrica a Macapá e parte do estado do Amapá, permitindo inclusive o pleno atendimento à demanda mesmo durante contingência dupla das LTs 230 kV Laranjal do Jari - Macapá C1 e C2, independentemente do patamar de carga e do cenário de geração. Levou-se em consideração a característica radial do sistema local, bem como a implantação de um segundo ponto de suprimento de Rede Básica 230/69 kV em Macapá (SE Macapá III) e a conexão em 230 kV da futura SE Macapá III a duas subestações de Rede Básica.
Conforme os cálculos constantes nas planilhas apresentadas (data-base de dezembro/2021) , a linha de transmissão exige investimentos na ordem de R$ 234 milhões e as subestações investimentos na ordem de R$ 47 milhões. Somam, portanto, uma estimativa total de investimentos na ordem de R$ 282 milhões, que resulta em uma RAP Máxima de R$ 41 milhões a ser exigida a partir de 2027.
Os principais aspectos socioambientais identificados como fatores de sobrecustos ou complexidades para a implantação do empreendimento consistem na interferência em Unidade de Conservação (Reserva Extrativista Rio Cajari, interceptada pela diretriz em uma extensão de aproximadamente 71 km) e na passagem por áreas de floresta amazônica. Como mitigação foi previsto o alteamento de redes para reduzir o número de torres e evitar a supressão da vegetação na Reserva Extrativista Rio Cajari.

Figura 3. Reserva Extrativista Rio Cajari e Áreas Prioritárias de Conservação da Biodiversidade (peça 25, p. 69 e 72) .
Há nove territórios quilombolas em fase de titulação no traçado, um com Relatório Técnico de Identificação e Delimitação - RTID e a Comunidade Curiaú (em fase de obtenção de Título de Domínio - TD) . Destaca a situação da comunidade Igarapé do Lago do Maraca, que é atravessada pela diretriz preferencial em cerca de 23,7 km no interior de seu território (a outra opção, passando ao norte do território quilombola, causaria um impacto socioambiental considerável) .
Ocorre que a Portaria Interministerial 60/2015, de 24 de março de 2015, sugere que projetos de linha de transmissão localizadas dentro da Amazônia Legal mantenham uma distância de 8 km dos Territórios Quilombolas. Entretanto, apesar de as comunidades quilombolas serem consideradas um importante componente ambiental para o processo de licenciamento ambiental (que demanda estudos, análise e autorização do INCRA para a instalação do empreendimento) , a diretriz proposta causa menos impacto na região, uma vez que passa paralela à linha de transmissão existente e à BR-156.

Figura 4. Comunidade Igarapé do Lago do Maraca e Traçado/BR-156 (peça 25, p. 77) .
Com relação aos custos fundiários, a estimativa de custo para o traçado da LT totaliza aproximadamente R$ 4 milhões (0,15% do investimento estimado) : R$ 3,97 milhões relativamente à servidão da LT e o restante associado à ampliação da SE Laranjal do Jari. 
Lote 9 - Estudo de Suprimento à Região de Novo Progresso (Pará) 
O Lote 9 é composto basicamente de dois subtrechos em circuito simples com tensão de 230 kV que entrará em operação no prazo máximo de 60 meses: Cláudia - Cachimbo, com aproximadamente 278 km de extensão; e Cachimbo - Novo Progresso, com extensão aproximada de 227 km. Alcança ainda a implantação de três subestações: SE Cláudia (500/230/138 kV) ; SE Cachimbo (230 kV) ; e SE Novo Progresso (230/138 kV) .

Figura 5. Corredores Cláudia - Cachimbo e Cachimbo - Novo Progresso (peça 26, p. 232 e 242) .
Na região existem outras LTs instaladas que permitem o aproveitamento do alinhamento existente em um trecho de aproximadamente 119 km, bem como vias de acesso, o que viabiliza a redução dos impactos ambientais oriundos da instalação do empreendimento.
A implantação do empreendimento tem como objetivo assegurar maior confiabilidade e flexibilidade operativa em situações de manobras nas linhas de transmissão de 230 kV Cláudia - Cachimbo - Novo Progresso. A região é marcada por crescente demanda por energia elétrica para o atendimento à mineração em escala industrial (com a recente chegada de multinacionais para a exploração do subsolo local, rico em ouro, chumbo e granito) e à indústria madeireira (que produz produtos manufaturados em madeiras de lei destinados à exportação) .
Conforme os cálculos constantes nas planilhas apresentadas (data-base de dezembro/2021) , as linhas de transmissão exigem investimentos na ordem de R$ 375 milhões e as subestações investimentos na ordem de R$ 503 milhões. Somam, portanto, uma estimativa total de investimentos na ordem de R$ 884 milhões, que resulta em uma RAP Máxima de R$ 131 milhões a ser exigida a partir de 2028. 
Parte relevante do custo de investimento estimado se destina à aquisição/instalação de compensadores síncronos para as SEs Cachimbo e Novo Progresso (R$ 89 milhões) e à aquisição/instalação de transformadores (R$ 102 milhões) . Somados tais itens alcançam o montante de R$ 191 milhões (39% do investimento total estimado para as subestações e 22% do investimento total estimado para o lote) .
Sob o ponto de vista socioambiental, não foram identificados fatores de sobrecustos ou complexidades relevantes para a implantação do empreendimento.
Com relação aos custos fundiários, a estimativa de custo para o traçado da LT totaliza aproximadamente R$ 10,4 milhões (0,15% do investimento estimado) : R$ 9,7 milhões relativamente à servidão da LT e o restante associado à ampliação/construção das SEs Cláudia, Cachimbo e Novo Progresso.
Lote 11 - Integração das PCHs Fundãozinho, Areado e Bandeirante e conexão da ENERSUL na região de Paraíso no Estado do Mato Grosso do Sul
O Lote 11 é composto basicamente de dois subtrechos em circuito simples com tensão de 230 kV e dois subcondutotes por fase, que entrará em operação no prazo máximo de 48 meses: Campo Grande 2 - Paraíso 2, com aproximadamente 224 km de extensão; e Paraíso 2 - Chapadão, com extensão aproximada de 65 km. Alcança ainda a implantação de três subestações: SE Campo Grande 2 (230 kV) ; SE Paraíso 2 (230/138 kV) ; e SE Chapadão (230 kV) .

Figura 6. Corredores das LTs e principais interferências (peça 27, p. 14 e 19) .
A área onde está inserida a diretriz preferencial do traçado apresenta grau elevado de ocupação antrópica, porém, ainda existem alguns remanescentes de vegetação nativa, em geral restritos às adjacências dos cursos d'água e fragmentos florestais isolados. São interceptadas duas áreas prioritárias para conservação da biodiversidade, a APCB Rio São Domingos e a APCB Três Lagoas. Não há interferências em terras indígenas, territórios quilombolas ou assentamentos rurais.
Na região existem outras LTs instaladas que permitem o aproveitamento do alinhamento existente em um trecho de aproximadamente 164 km, bem como de vias de acesso, o que viabiliza a redução dos impactos ambientais oriundos da instalação do empreendimento.
Com relação aos custos fundiários, a estimativa de custo totaliza aproximadamente R$ 12,6 milhões (2,5% do investimento estimado) : R$ 12 milhões relativamente à servidão da LT e o restante associado à ampliação/construção das SEs Cláudia, Cachimbo e Novo Progresso.
Lote 12 - Atendimento elétrico à região metropolitana de Manaus (AM) 
O Lote 12 é composto basicamente de um trecho em circuito simples com tensão de 230 kV que entrará em operação no prazo máximo de 60 meses: Manaus - Mauá 3, com aproximadamente 13 km de extensão (9,1 km de trecho subterrâneo e 3,8 km de trecho aéreo) . Alcança ainda a implantação de duas subestações: SE Mauá 3 (230 kV) ; e SE Manaus (230 kV) .

Figura 7. Corredor da LT (peça 28, p. 79) .
O lote foi objeto do Leilão de Transmissão Aneel 4/2018 (à época denominado Lote 9) , no qual o Consórcio EMTEP (JAAC Ltda com participação de 80% e a EMTEP Ltda com participação de 20%) apresentou a proposta vencedora. No referido leilão, o citado Consórcio ofertou deságio de 59% para o Lote 9, bem como, também, deságios de 49% e 58% para os Lotes 6 e 15, propostas cujos investimentos estimados totalizavam R$ 256 milhões.
O referido Consórcio não executou as obras e há proposição de caducidade ao Poder Concedente do Contrato de Concessão. Com o objetivo de licitar novamente o lote, em atenção ao Ofício 162/2021/DPE/SPE-MME, de 3/9/2021, a Aneel impulsionou a atualização do Relatório R3, visando cumprir recomendação desta Corte de Contas dirigida ao Ministério de Minas e Energia - MME. Em síntese, não há alteração significativa no R3 atualizado ao final de 2021.
À época, o investimento estimado para o presente lote era de R$ 161 milhões; no atual certame o investimento estimado é de R$ 197 milhões. A rede subterrânea é o item mais relevante do lote e corresponde a 76,9% do investimento estimado. O custo por quilômetro de rede de 230 kV em circuito simples foi estimado em aproximadamente R$ 19,7 milhões (a análise do custo considerado consta no item IV.2.2 do presente relatório) .
Com relação aos custos fundiários, estimativa de custo totaliza aproximadamente R$ 7,3 milhões (3,5% do investimento estimado) relativamente à servidão da LT (não há custos fundiários associados às SEs) .
Conclusão da análise dos Lotes
A análise proferida demonstra a conformidade da documentação apresentada. Não foram encontradas impropriedades no tratamento dado aos riscos socioambientais mapeados.
O Lote 4 (que interliga Macapá-AP à SE Laranjal do Jari) é o que apresenta maior risco socioambiental, em que pese sua baixa materialidade. Trata-se de empreendimento instalado na Região Amazônica praticamente inserido em sua totalidade em duas áreas de proteção ambiental (na Reserva Extrativista Rio Cajari e em uma Áreas Prioritárias de Conservação da Biodiversidade da Floresta Amazônica) . Nada obstante, a diretriz proposta coincide com o traçado da BR-156, de forma que o impacto na região é mitigado pela coincidência dos traçados.
Os Lotes 1, 2 e 3 fazem parte de uma única solução técnica e, apesar de não apresentarem nenhum risco socioambiental excepcional, exigem maior atenção especialmente em trechos com alta densidade populacional e/ou com estágio avançado de desenvolvimento nas atividades econômicas locais.
Por fim, o Lote 12 exige também uma maior sensibilidade por parte do futuro concessionário, tendo em vista o trecho de 9,1 km de rede subterrânea a ser implantado na região metropolitana de Manaus (lote que fora anteriormente leiloado, é objeto de processo de caducidade e está sendo novamente leiloado no presente leilão) .
IV.2. Confiabilidade das RAP Máximas
IV.2.1. Exame expedito do cálculo das RAP Máximas
Foi realizado exame expedito dos cálculos das RAP Máximas a partir das planilhas apresentadas, bem como cotejados os custos lançados nas planilhas com os constantes nos relatórios técnicos (em especial os custos fundiários e a caracterização dos empreendimentos) e no edital (custos atrelados à elaboração dos estudos, às garantias e à participação no certame) . A maioria dos valores estimados pela autarquia foram baseados no Banco de Preços da Aneel.
Foram encontradas algumas discrepâncias, o que conduziu à necessidade de reunião com representantes da Aneel. Durante a reunião a Aneel reconheceu a pertinência de alguns ajustes questionados e de outros, o que resultou no encaminhamento de novas planilhas destinadas ao cálculo da RAP Máxima para os Lotes 1, 2, 3, 8, 9, 11 e 12. Houve ajustes no escopo nos Lotes 3, 9 e 11, bem como ajustes nos custos dos estudos para os Lotes 1, 2, 8 e 12.
No Lote 3, houve alteração das extensões das LTs Jaíba - Janaúba 6 (de 83 km para 109 km) e Janaúba 3 - Janaúba 6 (de 14 km para 44 km) , adequando as extensões previstas no Relatório R1 às constantes no Relatório R3 (que considera aspectos socioeconômicos na definição do traçado) . Houve alterações pouco relevantes no custo do Relatório R5 decorrente de glosa aprovada no Despacho Aneel 966/2022. Tais alterações resultaram em um acréscimo no investimento previsto de aproximadamente R$ 191 milhões.
No Lote 9 fora acrescentado mais uma conexão de transformação na SE Cláudia, adequando tecnicamente a necessidade originalmente prevista. Tal alteração resultou em um acréscimo no investimento previsto de aproximadamente R$ 9 milhões.
Em relação ao Lote 11, houve correção nas extensões das LTs Campo Grande 2 - Paraíso 2 (de 278 km para 224 km) e Paraíso 2 - Chapadão (de 227 km para 65 km) , adequando às extensões originalmente previstas no Relatório R1. Houve ainda diversas outras pequenas e pontuais correções (equipamentos de subestações, que havia deixado de ser previsto e que havia sido previstos em quantidade superior; correção do fator de REIDI em algumas células da planilha; correção da apropriação de alguns investimentos em razão das alterações realizadas; bem como inserção de algumas informações sobre o seccionamento da linha de distribuição PCH Buriti - Paraíso) . Em suma, as alterações realizadas conduziram a uma redução no investimento previsto na ordem de R$ 206 milhões. 
Com relação ao Lote 1, fora corrigido o valor do Relatório R5, conforme despachos emitidos pela Aneel, o que resultou em uma redução no investimento previsto na ordem de R$ 20 mil. O mesmo ajuste proferido no Lote 1 impactou o Lote 2, conduzindo a um acréscimo de investimento na ordem de R$ 10 mil.
No Lote 8 foram inseridos valores de garantia e participação no leilão e ajustado o valor de investimentos sujeitos a O&M (Operação e Manutenção) , bem como corrigidas algumas fórmulas e retirado o fator de alteamento dos dois circuitos destinados a seccionamento na SE Caladinho II, trechos Porto Velho - Coletora Porto Velho (lados Porto Velho e Coletora Porto Velho) . Outrossim, fora também corrigido valor de custo de estudos. Em suma, as referidas alterações resultaram em um acréscimo do investimento previsto na ordem de R$ 3 milhões.
No Lote 12 houve alteração do valor estimado para o cabo subterrâneo em função de atualização na cotação (de dezembro de 2021 para fevereiro de 2022) : passou de R$ 18,10 milhões para R$ 19,64 milhões o custo associado ao quilômetro da rede de 230 kV subterrânea em circuito simples. A alteração resultou em um acréscimo no investimento previsto de aproximadamente R$ 13 milhões.
Em síntese, considerando as planilhas corrigidas, não foram observadas inconsistências capazes de descaracterizar a confiabilidade dos cálculos, nem irregularidades que justificassem a impulsão de ações corretivas por esta Corte de Contas.
IV.2.2. Preços não constantes no Banco de Preços da Aneel
Apenas nos Lotes 9, 12 e 13 foram identificados itens cujo preço não consta no Banco de Preços da Aneel. Em que pese o exame do Lote 13 não faça parte do escopo da presente fiscalização, especificamente com relação a itens cujos preços não constam no Banco de Preços da Aneel o presente relatório destacará as informações coletadas na documentação apresentada pela Aneel (independentemente da redução de escopo delineada no presente acompanhamento) . Essa técnica busca a redução do risco de auditoria, tendo em vista a alta representatividade de tais itens em relação aos valores de investimento estimados para os correspondentes lotes.
Em suma, nos Lotes 9 e 13 os itens cujos preços não constam no Banco de Preços da Aneel são compensadores síncronos, cujas cotações constam nas planilhas apresentadas (em montante correspondente a 10,2% e 84,6% dos investimentos estimados para cada lote, respectivamente) ; e no Lote 12 tais itens são instalações de cabos subterrâneos (em montante correspondente a 78,6% dos investimentos estimado para o lote) .
Com relação aos compensadores síncronos, consta na documentação apresentada que foram solicitadas cotações a quatro empresas para as seguintes subestações pertencentes ao Lote 13: SEs Tucumã (-90/+150 Mvar) e Feijó (-45/+45 Mvar) . Consta na documentação que foram obtidas apenas respostas de duas empresas.
A primeira apresentou proposta de R$ 93 milhões para SE Tucumã e de R$ 42,1 milhões para a SE Feijó, enquanto a segunda proposta apresentou proposta de R$ 99,8 milhões para a SE Tucumã e de R$ 71 milhões para a SE Feijó. Para a SE Tucumã foi considerado a média entre os dois orçamentos recebidos (uma vez que diferença entre as propostas era inferior à 20%) e para a SE Feijó foi considerado somente a primeira (diferença de valor em relação à GE era superior a 20%) . Foram ainda acrescidos outros custos (na forma de percentuais, previstos nos normativos da Aneel) usualmente aplicados sobre os custos diretos (administração local, engenharia, socioambiental, canteiro de obras, montagem, etc.) .
Ao final os custos de investimento estimados para a SE Feijó foram utilizados tanto no Lote 13 (na SE Feijó) quanto no Lote 9 (nas SEs Cachimbo e Novo Progresso) , haja vista que em todas essas subestações os compensadores síncronos eram de -45/+45 Mvar. Os custos de investimento estimados para a SE Tucumã foram, no entanto, utilizados apenas no Lote 13 (na SE Tucumã) .
Em que pese se trate de item relevante, que corresponda a 10,2% e 84,6% dos valores de investimento dos Lotes 9 e 13, respectivamente, é oportuno registrar que o fornecimento do equipamento não é realizado por muitas empresas no Brasil. Há, inclusive, registro efetuado por empresa consultada para o fornecimento do equipamento no Leilão Aneel 2/2021 no sentido de informar que o seu produto não teria competitividade no mercado nacional. Na ocasião, a empresa destacou que o equipamento seria fabricado na Alemanha e que, ao chegar no Brasil, alcançaria uma cifra na ordem de 20% superior às soluções nacionalizadas (TC Processo 015.955/2021-4; peça 7, p. 6) . Tal questão foi destacada no relatório de acompanhamento do referido processo de desestatização.
Especificamente quanto às cotações da instalação dos cabos subterrâneos realizadas para o Lote 12 (9,1 km) , consta na documentação apresentada que foi realizada a cotação com duas empresas. Enquanto a primeira propôs custo estimado (por quilômetro de rede subterrânea em circuito simples) de R$ 19,6 milhões (valor atualizado para data-base de fevereiro de 2022) , a segunda propôs o montante de R$ 35,1 milhões (valor original da proposta) . Ao final, em função da segunda proposta ser superior a 20 % da primeira proposta, adotou-se o valor mínimo de cotação (R$ 19,6 milhões por quilômetro de rede subterrânea em circuito simples) .
Efetivamente se trata de item relevante que corresponde a 78,6% dos investimentos estimado para o Lote 12. Nada obstante, os dispêndios com a aquisição de materiais representam 57% do referido item, bem como os dispêndios com serviços (projetos, montagem e comissionamento) e obras civis representam, respectivamente, 10% e 33% do item.
Tendo sido efetuadas as supracitadas considerações, pode-se afirmar que, a princípio, são apropriadas as cotações adotadas no presente leilão como referenciais de mercado. Não resta, portanto, identificada conduta inadequada nas cotações que justifique a impulsão de ações corretivas por esta Corte de Contas.
IV.3. Cobrança pela EPE dos Relatórios R1
Outra inovação examinada no presente leilão de transmissão é a cobrança dos estudos realizados pela Empresa de Pesquisa Energética - EPE (vinculada ao MME) apresentados por meio Relatório do R1 (Análise Técnico-Econômica de Alternativas) . O pagamento de tais estudos será efetuado por meio dos ressarcimentos a serem realizados pelos proponentes vencedores, tal como ocorre com os demais estudos contratados para a realização do leilão (R2, R3, R4 e R5) . Os primeiros pagamentos efetuados à EPE relacionados a tais serviços decorreram nos Leilões Aneel 1/2021 e 2/2021. Nada obstante, tal questão não foi anteriormente examinada por esta Corte de Contas. Até o presente momento a EPE apenas pleiteou os custos apropriados a cada estudo apresentado, não tendo sido ainda perquiridos pela estatal lucros atrelados à prestação do serviço.
Não se trata de irregularidade a cobrança pela realização de tais estudos, uma vez que há previsão legal (Lei 8.987/1999, art. 21 c/c a Lei de criação da EPE - Lei 10.847/2004, at. 5º) . Considera-se, inclusive, que se trata de um mecanismo de profissionalização da estatal, que desde sua criação dependia exclusivamente de recursos do MME (em última análise do Orçamento Geral da União - OGU) . É, portanto, uma oportunidade para a estatal começar a trilhar um caminho de independência da pasta ministerial a qual é vinculada. 
Ademais, ainda que pouco representativos em relação ao total dos investimentos realizados, a medida representa evolução no que diz respeito à adequada alocação de custos pelos serviços prestados no setor elétrico, uma vez que busca transferir os custos desses estudos, atualmente suportados pelo OGU, para os usuários dos serviços.
Entretanto, a ausência de uma base objetiva que referende a adequação dessas cobranças (ou mesmo a inexistência de parâmetros para nortear a determinação dos custos que serão repassados, em última análise, aos consumidores de energia) é algo que exige atenção. 
É importante frisar que a análise dos valores cobrados pela EPE não indica que os ressarcimentos pleiteados sejam abusivos, tão somente que é necessário o estabelecimento de critérios objetivos e de valores referenciais, com o objetivo de, em um segundo momento, a Aneel poder vir a ter ferramentas mais apropriadas para atuar. Na Nota Técnica 8/2022-SEL-SCT/ANEEL (peça 17, p. 12) , a autarquia expressamente informa que não analisou os valores atrelados a tais estudos, de forma que o exame da adequação dos valores cobrados pela EPE não foram objeto de avaliação pela autarquia.
Como os valores desses estudos serão pagos pelas empresas vencedoras do leilão como condição para a assinatura dos contratos de concessão (cf. itens 4.5 e 4.6 da minuta do Edital do certame) , eles influenciam, portanto, no cálculo da RAP, tanto a máxima modelada pela Aneel como a das empresas em suas propostas, e não são gerenciáveis pelas concessionárias, sendo integralmente repassados à RAP ofertada, a qual, por seu turno, é repassada à tarifa paga pelo consumidor de energia elétrica.
Ademais, sob a ótica da gestão empresarial, é importante que, diante desse novo cenário de ressarcimentos do R1, sejam implementadas ferramentas básicas de gestão que permitam minimamente planejar as futuras receitas da EPE com a elaboração desses estudos.
Diante de tal cenário e com vistas a identificar as causas para a ausência de análise em questão, a equipe de fiscalização realizou reunião com representantes da Aneel. Durante a reunião, os representantes da autarquia informaram sobre a dificuldade de se estabelecer parâmetros quanto à adequação da cobrança realizada pela EPE: em especial, em razão de cada lote apresentar contornos específicos, podendo exigir maior ou menor grau de aprofundamento dos estudos, visto que a natureza do serviço prestado se assemelha a de estudos de prospecção. Ou seja, trata-se de espécie de serviço sem referências precisamente delineadas, que abrange a realização de estudos com vistas à quantificação dos potenciais custos das incontáveis alternativas técnicas para a solução de demandas futuras previstas no SIN - Sistema Integrado Nacional.
Outra dificuldade apresentada pela autarquia diz respeito ao fato de tais serviços terem sido, desde o início da implantação da modelagem de desestatização atualmente em vigor, realizados pela EPE, bem como pelo fato de, em essência, tais serviços não poderem ser associados aos demais serviços usualmente contratados (Relatórios R2, R3, R4 e R5) . Enfim, a Aneel frisou que a ausência de referência impossibilitava a definição de parâmetros para a avaliação da adequação dos valores cobrados pelos Relatórios R1.
Sobre os pontos expostos pela Aneel, verifica-se que as razões que motivam a agência se fundamentam, em grande medida, nas dificuldades de ordem prática para se parametrizar os elementos que influenciam os custos na elaboração do R1 e para se avaliar a razoabilidade desses custos com base no estabelecimento de critérios objetivos.
Ato contínuo, de modo a buscar maior eficiência nos processos de contratações desempenhados pela Agência no âmbito das concessões de transmissão de energia elétrica e permitir que ela exerça sua competência regulatória de forma plena sobre o caso em questão, foi realizada reunião com representantes do MME e da EPE com o objetivo de se indagar sobre as dificuldades que a EPE teria para tornar mais objetiva a estimativa dos preços dos Relatórios R1. Durante a reunião, a EPE registrou que não possuía registros históricos individuais dos custos atrelados à elaboração dos Relatórios R1, o que, a princípio, impossibilitava uma definição imediata de critérios objetivos e de valores referenciais para a cobrança dos referidos relatórios. Nada obstante, a empresa informou que seria possível realizar estudos no sentido de resgatar tais custos para posteriormente se estabelecer parâmetros válidos e auditáveis que possam resultar em um modelo de precificação dos serviços realizados pela estatal.
Sendo assim, é oportuno que se recomende à EPE que implemente modelo de precificação (com vistas, inclusive, a estabelecer a cobrança do lucro atrelado à prestação desse serviço) . Paralelamente, deve-se também recomendar à Aneel que acompanhe a formatação do supracitado modelo de precificação, para que a autarquia possa, em um segundo momento, por meio de sua competência regulatória, assegurar que a EPE seja um agente eficiente e que seus preços expressem tal eficiência (em sintonia com o princípio da modicidade tarifária) .
IV.4. Requisitos formais previstos na IN-TCU 81/2018
No que diz respeito aos requisitos formais estabelecidos na IN-TCU 81/2018, não foram identificadas falhas e (ou) impropriedades na documentação apresentada.
V. Contribuições dos gestores
Em alinhamento com o que estabelecem os parágrafos 8º e 9º, do art. 9º, da IN-TCU 81/2018, foi encaminhada minuta do relatório a representantes da Aneel, responsável pela condução do Leilão Aneel 1/2022, e a representantes da EPE (empresa pública sujeita a recomendações no presente relatório) . Nada obstante, antes da conclusão do relatório foram realizadas reuniões com gestores da Aneel e da EPE, separadamente, em que foram apresentadas, de forma suscinta, as análises efetuadas, as conclusões e as possíveis proposições que seriam inseridas no relatório preliminar do presente acompanhamento.
Ao final, o relatório preliminar fora encaminhado aos gestores que informaram não ter interesse em apresentar contribuições para o aprimoramento do relatório.
VI. Conclusão 
O presente processo tratou do acompanhamento do Leilão Aneel 1/2022 para a concessão da prestação de serviço público de transmissão de energia elétrica, por um período de trinta anos, prorrogáveis por igual período, cujo objeto abrange a construção, operação e manutenção de instalações de transmissão que passarão a integrar a Rede Básica do Sistema Interligado Nacional (SIN) . São 5.291 km de linhas de transmissão, abrangendo, em trezes lotes, obras nos estados de Minas Gerais, São Paulo, Espírito Santo, Amapá, Bahia, Sergipe, Pará, Rondônia, Mato Grosso, Santa Catarina, Mato Grosso do Sul, Amazonas e Acre. Totalizam 6.260 MVA em capacidade de transformação de subestações, com investimentos estimados da ordem de R$ 15,3 bilhões.
Não houve alterações na metodologia de análise em relação ao modelo de acompanhamento dos processos de desestatização de Linhas de Transmissão proposto no relatório de acompanhamento do Leilão Aneel 2/2019 e aprovado por meio do Acórdão 2637/2019-TCU-Plenário, de relatoria do Min. Bruno Dantas. No presente caso, a análise de riscos identificou: (i) que a materialidade do leilão é alta em relação à média dos processos de leilões de transmissão da Aneel analisados por esta unidade técnica; (ii) que a Aneel vem atendendo às determinações e às recomendações do TCU para o aperfeiçoamento dos procedimentos relacionados aos leilões; (iii) que não houve novidades relevantes na documentação apresentada e tampouco nos normativos editados pela Aneel; (iv) que os tratamentos das questões socioambientais e fundiárias (Relatórios R3 - Estudo Socioambiental de Detalhamento da Solução Escolhida; e R5 - Custos Fundiários) deveriam ser examinados; e (v) que a adequação da determinação dos custos dos itens que não estão previstos no Banco de Preços da Aneel exigia um exame expedito.
Assim, foram definidas as questões de fiscalização, as quais abrangem os seguintes temas: (i) relevantes riscos socioambientais e fundiários; (ii) confiabilidade das RAP Máximas; e (iii) requisitos formais previstos na IN-TCU 81/2018. Paralelamente foi examinada a cobrança pela EPE dos Relatórios R1 (que passou a ser incorporado a partir dos leilões de transmissão de 2021) , questão que não havia ainda sido analisada por esta Corte de Contas.
Quanto ao primeiro tema (relevantes riscos socioambientais e fundiários) , constatou-se que não foram encontradas impropriedades no tratamento dado aos riscos mapeados. Dos lotes examinados, o Lote 4 (que interliga Macapá-AP à SE Laranjal do Jari) é o que apresenta maior risco socioambiental, em que pese sua baixa materialidade. Trata-se de empreendimento instalado na Região Amazônica praticamente inserido em sua totalidade em duas áreas de proteção ambiental (na Reserva Extrativista Rio Cajari e em uma Áreas Prioritárias de Conservação da Biodiversidade da Floresta Amazônica) . Nada obstante, a diretriz proposta coincide com o traçado da BR-156, de forma que o impacto na região é mitigado pela coincidência dos traçados. Os Lotes 1, 2 e 3 fazem parte de uma única solução técnica e, apesar de não apresentarem nenhum risco socioambiental excepcional, exigem maior atenção especialmente em trechos com alta densidade populacional e/ou com estágio avançado de desenvolvimento nas atividades econômicas locais. Por fim, o Lote 12 exige também uma maior sensibilidade por parte do futuro concessionário, tendo em vista o trecho de 9,1 km de rede subterrânea a ser implantado na região metropolitana de Manaus (lote que fora anteriormente leiloado, é objeto de processo de caducidade e está sendo novamente leiloado no presente leilão) . 
Sobre o segundo tema (confiabilidade das RAP Máximas) , originalmente foram observadas algumas inconsistências às quais foram sanadas com a apresentação pela Aneel de novas planilhas após reunião com representantes da autarquia. Entretanto, considerando as novas planilhas encaminhadas pela agência reguladora, não foram observadas inconsistências capazes de descaracterizar a confiabilidade dos cálculos, nem irregularidades que justifiquem ações corretivas por esta Corte de Contas. Com relação a itens cujos preços não constam no Banco de Preços da Aneel, tal situação foi observada nos Lotes 9, 12 e 13, não tendo sido também identificada qualquer conduta inadequada da Aneel na cotação dos referidos itens.
Outra questão objeto de exame da presente fiscalização foi a cobrança pela EPE dos Relatórios R1. Os primeiros pagamentos efetuados à EPE relacionados a tais serviços decorreram nos Leilões Aneel 1/2021 e 2/2021. Não se vislumbra nenhuma ilegalidade ou impropriedade na cobrança pela EPE, entretanto é necessária a criação de um modelo de precificação para tais serviços lastreado em parâmetros válidos e auditáveis. Desta forma, em um segundo momento, a Aneel, por meio de sua competência regulatória, poderá assegurar que a EPE seja um agente eficiente e que seus preços expressem tal eficiência (em sintonia com o princípio da modicidade tarifária) .
Por fim, quanto ao último tema (requisito formais previstos na IN-TCU 81/2018) , entende-se que, sob o ponto de vista formal, a Aneel atendeu aos requisitos previstos nos arts. 3º e 8º da IN-TCU 81/2018, podendo-se concluir pela legalidade, legitimidade e economicidade dos atos por ela praticados.
VII. Proposta de encaminhamento
Diante do exposto, submetem-se os autos à consideração superior, para posterior encaminhamento ao gabinete do Ministro-Relator Jorge Oliveira, com as seguintes propostas:
1.1. considerar que, sob o ponto de vista formal, a Agência Nacional de Energia Elétrica (Aneel) atendeu aos requisitos previstos nos arts. 3º e 8º da IN-TCU 81/2018 para a desestatização de que trata o Leilão Aneel 1/2022, condicionada à correção da documentação apresentada especificamente quanto aos Lotes 1, 2, 3, 8, 9, 11 e 12, com vistas a ajustá-la aos novos valores constantes nas planilhas corrigidas;
1.2. recomendar à Empresa de Pesquisa Energética - EPE que implemente modelo de precificação dos Relatórios R1 lastreado em parâmetros válidos e auditáveis, em que sejam devidamente representados os custos dessa atividade e o valor por ela agregado ao processo de concessão dos serviços públicos de transmissão de energia elétrica;
1.3. recomendar à Aneel que acompanhe junto à Empresa de Pesquisa Energética - EPE a implementação do modelo de precificação dos Relatórios R1 acima mencionado e que, a partir da definição desses critérios, estabeleça parâmetros regulatórios para os custos de elaboração desses estudos, de modo a assegurar que a EPE seja um agente eficiente e que seus preços expressem tal eficiência, em sintonia com o princípio da modicidade tarifária;
1.4. dispensar a SeinfraElétrica de realizar o monitoramento das recomendações acima mencionadas nos termos do art. 6º, §§ 1º e 2º c/c o art. 17, § 2º, da Resolução-TCU 315/2020, considerando que o cumprimento da recomendação dirigida à EPE deve ocorrer de forma escalonada (a médio e longo prazo) e que o atendimento da recomendação dirigida à Aneel está condicionado a ações futuras da EPE, não sendo, portanto, razoável determinar antecipadamente a data para se monitorar e tampouco definir parâmetros balizadores do cronograma de implementação do modelo de precificação dos Relatório R1, cabendo o acompanhamento da questão em futuros leilões;
1.5. nos termos do art. 8º da Resolução-TCU 315/2020, fazer constar, na ata da sessão em que estes autos forem apreciados, comunicação do Relator ao colegiado no sentido de encaminhar o Acórdão que vier a ser proferido, acompanhado do Voto e do Relatório que o fundamentarem, à Aneel, ao Ministério de Minas e Energia (MME) , à Empresa de Pesquisa Energética (EPE) e ao Operador Nacional do Sistema (ONS) ; e
146.6	arquivar o presente processo, com fundamento no art. 169, inciso V, do Regimento Interno do TCU."
É o relatório.

não há

Não atuou.

DESESTATIZAÇÃO. ACOMPANHAMENTO DO LEILÃO ANEEL 1/2022. CONCESSÃO DE SERVIÇO PÚBLICO DE TRANSMISSÃO DE ENERGIA ELÉTRICA. CONSTRUÇÃO, OPERAÇÃO E MANUTENÇÃO DE EMPREENDIMENTOS QUE COMPORÃO A REDE BÁSICA DO SISTEMA INTERLIGADO NACIONAL. ATENDIMENTO DOS REQUISITOS PREVISTOS NA INSTRUÇÃO NORMATIVA-TCU 81/2018. AUSÊNCIA DE IRREGULARIDADES OU IMPROPRIEDADES QUE DESACONSELHEM O REGULAR PROSSEGUIMENTO DO LEILÃO. RECOMENDAÇÕES. ARQUIVAMENTO.

DESESTATIZAÇÃO (DES)

Secretaria de Fiscalização de Infraestrutura de Energia Elétrica (SeinfraEletrica).

Tratam os autos de acompanhamento do Leilão de Transmissão Aneel 1/2022 para outorga de concessão do serviço de transmissão de energia elétrica, pelo prazo de trinta anos, prorrogável por igual período, referente à construção, operação e manutenção das instalações de transmissão divididos em 13 lotes distribuídos por 13 estados da Federação, conforme consta da Tabela 2, item 12, da instrução da unidade técnica. São previstos investimentos de R$ 15,3 bilhões e Receitas Anuais Permitidas - RAP de R$ 2,2 bilhões, conforme discriminado na tabela a seguir:
	Lote (UF) 
	Estimativa de Investimentos (R$) 
	RAP Prevista (R$) 

	1
 (MG/SP) 
	3.681.855.698,42
	538.002.334,19

	2
 (MG/SP) 
	4.937.885.572,85
	724.733.986,08

	3
 (MG/ES) 
	3.653.607.322,99
	536.601.420,32

	4
 (AP) 
	282.806.658,30
	40.940.124,37

	5
 (BA/SE) 
	210.250.082,30
	29.941.042,18

	6
 (SP) 
	232.292.300,20
	32.932.281,21

	7
 (PA) 
	110.121.735,00
	16.171.062,27

	8
 (RO) 
	137.739.877,01
	19.946.015,82

	9
 (MT/PA) 
	883.580.654,82
	130.666.279,71

	10
 (SC) 
	243.153.130,40
	36.104.540,82

	11
 (MS) 
	499.220.723,11
	70.406.099,76

	12
 (AM) 
	209.785.187,71
	32.306.394,47

	13
 (AC) 
	220.765.856,20
	32.500.233,13

	Total
	15.303.064.799,31
	2.241.251.814,33

2.	O valor estimado dos investimentos é baseado nos seguintes estudos realizados pela Empresa de Pesquisa Energética - EPE, e que fazem parte do edital: R1 - Análise Técnico-Econômica de Alternativas; R2 - Detalhamento Elétrico e Econômico da Alternativa Escolhida; R3 - Estudo Socioambiental de Detalhamento da Solução Escolhida; R4 - Detalhamento da Integração Elétrica com a Rede Existente; e R5 - Custos Fundiários.
3.	A RAP Máxima foi calculada pelo método do Fluxo de Caixa Livre da Firma, o qual contempla como resultado o fluxo de caixa gerado pela operação da empresa, deduzido dos reinvestimentos necessários para sua manutenção, descrita no submódulo 9.8 do PRORET (Procedimentos de Regulação Tarifária - revisão 1.2) , aprovados pela Resolução Normativa - Aneel 831/2018, e utilizados os valores do Banco de Preços da Aneel relativos a dezembro de 2021. 
4. 	De acordo com o cronograma disponibilizado pela Aneel, a Diretoria da Agência deverá aprovar e autorizar a publicação do edital no dia 24/5/2022, o Aviso de Licitação será publicado no DOU no dia 26/5/2022 e a sessão pública do leilão na B3 ocorrerá no dia 30/6/2022. A assinatura dos contratos está prevista para o dia 30/9/2022. O critério de julgamento do leilão é a menor receita anual requerida.
5.	A unidade técnica verificou que não existem inovações significativas em relação ao Edital do Leilão 2/2021, apenas pequenas alterações procedimentais:
-  o pagamento pelo ressarcimento dos estudos (que era efetuado posteriormente à celebração dos contratos de concessão) , passou a ser efetuado antes da assinatura desses contratos;
- o Edital passou expressamente a admitir o uso de assinatura digital qualificada, no padrão ICP-Brasil, nas representações legais, apesar de já haver a previsão do uso desse padrão (mas em caráter geral) no Edital do Leilão Aneel 2/2021;
- a garantia das propostas para os proponentes que apresentarem proposta e não vencerem o leilão deixou de ter como termo inicial a data da sessão do leilão e passou a ter como termo inicial a data da publicação da homologação do resultado e da adjudicação do objeto;
- em caso de inabilitação ou desclassificação de proposta financeira e convocação para a assinatura do termo de ratificação de lance, deixou-se de exigir a apresentação de nova garantia da proposta;
- no caso de a proponente ter se sagrado vencedora em leilões realizados em até 18 meses anteriores à data de publicação do edital, passou-se expressamente a constar no Edital que, para fins de habilitação econômico-financeira, o valor do correspondente investimento seria considerado; e
- passou-se a exigir que para a qualificação econômico-financeira de empresas estrangeiras fosse apresentada a conversão em real das demonstrações financeiras com a indicação da taxa de câmbio utilizada.
6.	Nada obstante a inexistência de alterações significativas no edital, a unidade técnica aponta a alta materialidade em relação a leilões realizados em anos anteriores. A tabela abaixo sintetiza os números encontrados pela Secretaria de Fiscalização de Infraestrutura de Energia Elétrica - SeinfraElétrica:
	Leilão
	Repres.
 (A/B) 
	1/2022
 (A) 
	Média
 (B) 
	2/2021
	1/2021
	1/2020
	2/2019
	4/2018
	2/2018
	2/2017
	5/2016
	13/2015

	Investimento1
	199%
	15.303
	8.320
	2.710
	1.318
	7.350
	4.220
	13.170
	6.010
	8.750
	13.160
	12.580

	RAP Edital1
	163%
	2.241
	1.494
	373
	184
	1.020
	719
	2.140
	1.010
	1.530
	2.730
	2.620

	RAP Leilão1
	150%
	1.228
	893
	208
	95
	458
	285
	1.150
	451
	914
	1.670
	2.120

	Deságio
	----
	  45%2
	45%
	44%
	48%
	55%
	60%
	46%
	55%
	40%
	39%
	19%

	Lotes
	84%
	13
	17
	5
	5
	11
	12
	16
	20
	11
	35
	24

Valores em milhões
Valor estimado com base em leilões anteriores
9.	As questões de fiscalização fixadas pela unidade técnica são as seguintes:
- o tratamento dado aos riscos socioambientais e fundiários é apropriado?
- as RAP máximas possuem nível de confiabilidade aceitável?
- os requisitos exigidos pela IN 81/2018 foram atendidos?
10.	Com relação à primeira questão, a unidade técnica assinala que os riscos identificados foram adequadamente tratados, não havendo necessidade de qualquer apontamento por esta Corte.
11.	No que diz respeito ao cálculo das RAP máximas, a SeinfraElétrica detectou pequenas incorreções nas planilhas apresentadas pela Aneel, que foram prontamente corrigidas pela autarquia.
12.	Detalhe importante em relação ao cálculo da RAP é o ressarcimento dos estudos efetuados pela Empresa de Pesquisa Energética (Relatórios Técnicos R1 - Análise Técnico-Econômica de Alternativas) , previsto no art. 21 da Lei 8.987/1999 c/c o art. 5º da Lei 10.847/2004. Apesar de não ser inovação neste leilão, é a primeira vez em que a unidade técnica examinou a matéria. Ao final, o valor desses estudos é arcado pelos vencedores do leilão, tal como ocorre com os demais estudos necessários para a realização da licitação. Questionada, a Aneel informou que, diante da dificuldade de estabelecer parâmetros de análise, não fez qualquer crítica acerca de tais valores. Apesar de não ter identificado superestimativa no ressarcimento cobrado pela EPE, a unidade instrutora entende, com razão, que é necessário o estabelecimento de critérios objetivos que deem suporte para o nível dos custos repassados. Diante do achado, sugere fazer recomendações à EPE e Aneel, proposta que acolho.
13.	Finalmente, quanto ao cumprimento dos requisitos formais da IN 81/2018, não foram identificadas quaisquer falhas.
Ante o exposto, reafirmo minha concordância com as análises da unidade instrutora e voto por que o Tribunal adote o Acórdão que ora submeto à deliberação deste Colegiado.
TCU, Sala das Sessões, em 25 de maio de 2022.
JORGE OLIVEIRA 
Relator